ACORDAO-COMPLETO-2533199

ACÓRDÃO 2653/2022 ATA 16/2022 - SEGUNDA CÂMARA

VISTOS, relatados e discutidos estes autos de tomada de contas especial relativa aos recursos captados pela empresa Realise Assessoria de Projetos & Eventos Ltda., com base na Lei Rouanet, para a realização do projeto denominado "Primeiro Encontro de Orquestra de Viola Caipira - Cascavel-PR" (Pronac 11-3755) ,
ACORDAM os Ministros do Tribunal de Contas da União, reunidos em Sessão da 2ª Câmara, diante das razões expostas pelo Relator, e com fundamento nos arts. 1º, I, 12, § 3º, 16, III, "c", e § 3º, 19, 23, III, 28, II, 26 e 57 da Lei 8.443/1992, e nos arts. 214 e 217 do Regimento Interno do TCU, em:
9.1. considerar revel a sociedade empresarial Realise Assessoria de Projetos & Eventos Ltda.;
9.2. rejeitar as alegações de defesa de Elisangela Hellmann;
9.3. julgar irregulares as contas de Realise Assessoria de Projetos & Eventos Ltda. e Elisangela Hellmann, condenando-os ao pagamento solidário das quantias abaixo discriminadas, atualizadas monetariamente e acrescidas dos juros de mora, calculados a partir das datas indicadas até a data da efetiva quitação do débito, fixando-lhes o prazo de 15 (quinze) dias, para que comprovem, perante o Tribunal, o recolhimento dos valores ao Fundo Nacional da Cultura:
	VALOR (R$) 
	DATA
	DÉBITO/CRÉDITO

	20.000,00
	30/09/2011
	Débito

	13.300,00
	31/10/2011
	Débito

	15.983,00
	30/04/2012
	Débito

	4.890,00
	29/06/2012
	Débito

	9.930,00
	03/08/2012
	Débito

	10.000,00
	21/09/2012
	Débito

	6.500,00
	28/09/2012
	Débito

	10.400,00
	31/10/2012
	Débito

	11.580,00
	30/11/2012
	Débito

	8.000,00
	26/12/2012
	Débito

	10.460,00
	31/05/2013
	Débito

	8.000,00
	26/06/2013
	Débito

	13.700,00
	28/06/2013
	Débito

	22.390,00
	31/07/2013
	Débito

	4.000,00
	26/08/2013
	Débito

	20.000,00
	25/10/2013
	Débito

	10.000,00
	25/10/2013
	Débito

	20.250,00
	31/10/2013
	Débito

	67.100,00
	27/12/2013
	Débito

	12.000,00
	28/01/2014
	Débito

	26.797,00
	31/01/2014
	Débito

	28.280,00
	30/04/2014
	Débito

	22.350,00
	30/05/2014
	Débito

	15.000,00
	31/07/2014
	Débito

	23.000,00
	29/08/2014
	Débito

	10.000,00
	30/09/2014
	Débito

	19.000,00
	30/09/2014
	Débito

	27.000,00
	31/10/2014
	Débito

	35.000,00
	12/11/2014
	Débito

	27.000,00
	11/12/2014
	Débito

	12.000,00
	29/12/2014
	Débito

	1.900,00
	29/12/2014
	Débito

	10.812,00
	30/01/2015
	Débito

	18.788,00
	27/02/2015
	Débito

	4.000,00
	24/03/2015
	Débito

	18.232,00
	30/04/2015
	Débito

	16.000,00
	29/05/2015
	Débito

	12.000,00
	30/06/2015
	Débito

	14.713,76
	13/12/2017
	Crédito

	26.183,20
	13/12/2017
	Crédito

	2,25
	20/12/2017
	Crédito

	2,35
	20/12/2017
	Crédito

9.3. aplicar a Realise Assessoria de Projetos & Eventos Ltda. e Elisangela Hellmann, individualmente, a multa prevista no art. 57 da Lei 8.443/1992, no valor de R$ 40.000,00 (quarenta mil reais) fixando-lhes o prazo de 15 (quinze) dias, a contar da notificação, para que comprovem, perante o Tribunal, o recolhimento das dívidas aos cofres do Tesouro Nacional, atualizada monetariamente desde a data deste acórdão até a do efetivo recolhimento, se pagas após o vencimento, na forma da legislação em vigor;
9.4. autorizar, desde logo, a cobrança judicial das dívidas, caso não atendida a notificação;
9.5. autorizar também, desde logo, se requerido, o parcelamento das dívidas em até 36 (trinta e seis) parcelas, incidindo, sobre cada parcela, corrigida monetariamente, os correspondentes acréscimos legais, fixando-lhes o prazo de 15 (quinze) dias, a contar do recebimento das notificações, para comprovarem, perante o Tribunal, o recolhimento da primeira parcela, e de 30 (trinta) dias, a contar da parcela anterior, para comprovarem os recolhimentos das demais parcelas, devendo incidir, sobre cada valor mensal, atualizado monetariamente, os juros de mora devidos, no caso do débito, na forma prevista na legislação em vigor, alertando os responsáveis de que a falta de comprovação do recolhimento de qualquer parcela importará o vencimento antecipado do saldo devedor; 
9.6. enviar cópia desta deliberação, com o relatório e o voto que o acompanham, à Procuradoria da República no Estado do Paraná; 
9.7. notificar as responsáveis e a Secretaria Especial da Cultura do Ministério do Turismo a respeito deste acórdão.

TOMADA DE CONTAS ESPECIAL. TCE instaurada pelo(a) Secretaria Especial de Cultura em razão de Omissão no dever de prestar contas, Lei Rouanet, que teve por objeto O projeto consiste na realização do primeiro encontro de orquestra de viola caipira com apresentações em Cascavel PR, com o objetivo de valorizar a música instrumental, música caipira através de instrumentos e sinfonia instrumental. A importância deste evento, aponta que além da tradicionalidade, a juventude que vêm buscando nos bastidores da tradição alguns ícones de identificação cultural, encontrando no universo da viola caipira as nossas sementes originais. (nº da TCE no sistema: 1225/2018).

Segunda Câmara

3. Responsáveis: Realise Assessoria de Projetos & Eventos Ltda. (CNPJ 07.378.647/0001-09) e Elisangela Hellmann (CPF XXX.664.689-XX)

13.1. Ministros presentes: Augusto Nardes (na Presidência), Aroldo Cedraz e Antonio Anastasia (Relator).
13.2. Ministro-Substituto convocado: André Luís de Carvalho.

ANTONIO ANASTASIA

Neste processo de tomada de contas especial, examina-se a regularidade na aplicação, pela empresa Realise Assessoria de Projetos & Eventos Ltda., dos recursos captados com base na Lei Rouanet, para a realização do projeto "Primeiro Encontro de Orquestra de Viola Caipira - Cascavel-PR" (Pronac 11 3755) . 
2. A SecexTCE, por meio da instrução (peça 91) , ratificada pelos dirigentes da unidade técnica (peças 92 e 93) , propõe julgar irregulares as contas dos responsáveis, com a imputação de débito e a aplicação de multa, nos seguintes termos:
"INTRODUÇÃO
Cuidam os autos de tomada de contas especial instaurada por Secretaria Especial de Cultura, em desfavor da Realise Assessoria de Projetos & Eventos Ltda. (CNPJ: 07.378.647/0001-09) , da Sra. Elisângela Hellmann (CPF: XXX.664.689-XX) e do Sr. Anderson Luiz Kangerski (CPF: XXX.770.699-XX) , por sua inventariante, a Sra. Fabiana de Agapito Kangerski (CPF: XXX.824.139-XX) - (peça 52) , em virtude da não comprovação da boa e regular aplicação dos recursos captados mediante incentivo fiscal da Lei Rouanet, em face da omissão no dever de prestar contas dos recursos destinados ao projeto 'Primeiro Encontro de Orquestra de Viola Caipira - Cascavel-PR' (Pronac 113755) , tendo por objeto a realização do primeiro encontro de orquestra de viola caipira com apresentações em Cascavel PR aprovado e autorizado pela Portaria-MinC 349/2011 (peça 6) , permitindo a captação de recursos financeiros na forma de doações ou patrocínios (Mecenato) , conforme estipulado na Lei 8.313/1991, alterada pela Lei 9.874/1999.
HISTÓRICO
Em 6/2/2018, com fundamento na IN/TCU 71/2012, alterada pela IN/TCU 76/2016 e DN/TCU 155/2016, o dirigente da instituição Secretaria Especial de Cultura autorizou a instauração da tomada de contas especial (peça 13) . O processo foi registrado no sistema e-TCE com o número 1225/2018.
O Pronac 113755 foi firmado no valor de R$ 829.125,00, no período de 27/06/2011 a 30/09/2015 (peça 6) , com prazo para execução dos recursos 31/07/2013 a 30/09/2015, recaindo o prazo para prestação de contas em 30/10/2015.
A empresa proponente captou recursos autorizados, no montante de R$ 625.642,00, conforme atestam os recibos (peça 10) e/ou extratos bancários (peça 30) .
O fundamento para a instauração da Tomada de Contas Especial, conforme consignado na matriz de responsabilização elaborada pelo tomador de contas, foi a constatação da seguinte irregularidade: 
Omissão no dever de prestar contas.
Os responsáveis arrolados na fase interna foram devidamente comunicados e, diante da ausência de justificativas suficientes para elidir a irregularidade e da não devolução dos recursos, instaurou-se a tomada de contas especial.
No relatório (peça 46) , o tomador de contas concluiu que o prejuízo importaria no valor original de R$ 584.740,44, imputando-se a responsabilidade à Realise Assessoria de Projetos & Eventos Ltda., na condição de contratada, à Sra. Elisângela Hellmann, na condição de dirigente, e ao Sr. Anderson Luiz Kangerski, falecido, na condição de dirigente. 
Em 20/5/2019, a Controladoria-Geral da União emitiu o relatório de auditoria (peça 47) , em concordância com o relatório do tomador de contas. O certificado de auditoria e o parecer do dirigente do órgão de controle interno concluíram pela irregularidade das presentes contas (peças 48 e 49) .
Em 31/5/2019, o ministro responsável pela área atestou haver tomado conhecimento das conclusões contidas no relatório e certificado de auditoria, bem como do parecer conclusivo do dirigente do órgão de controle interno, manifestando-se pela irregularidade das contas, e determinou o encaminhamento do processo ao Tribunal de Contas da União (peça 50) .
10.	Em consequência, na instrução presente na peça 54 foi proposto:
a) promover a exclusão do nome do Sr. Anderson Luiz Kangerski (CPF: XXX.770.699-XX) da relação processual;
b) realizar a citação, com fundamento nos arts. 10, § 1º, e 12, incisos I e II, da Lei 8.443/1992 c/c o art. 202, incisos I e II, do RI/TCU, para que, no prazo de quinze dias, os responsáveis abaixo indicados, em decorrência das condutas praticadas, apresentem alegações de defesa e/ou recolham, aos cofres especificados, a quantia abaixo indicada, atualizada monetariamente a partir da respectiva data até o efetivo recolhimento, abatendo-se na oportunidade a quantia eventualmente ressarcida, na forma da legislação em vigor, que geraram as irregularidades demonstradas a seguir:
Débito relacionado à responsável Realise Assessoria de Projetos & Eventos Ltda. (CNPJ: 07.378.647/0001-09) , em solidariedade com a Sra. Elisângela Hellmann.
Irregularidade: não comprovação da boa e regular aplicação dos recursos federais repassados com amparo no Pronac 11-3755, em face da omissão no dever de prestar contas dos valores transferidos.
Evidências da irregularidade: Aviso de recebimento (AR) ou equivalente (peça 42) , Extrato bancário conta específica, da data dos créditos até o encerramento da movimentação (peça 30) , Notificação (ofício) , inclusive edital (peça 40) , Portaria/Despacho inicial de instauração da TCE (peça 16) e Outros (peça 38) .
Normas infringidas: Arts. 37, caput, e 70, parágrafo único, da Constituição Federal; art. 93 do Decreto-Lei 200/67; IN MinC 1/2010, art. 6º, inciso VI; IN-MinC 1/2012, art. 71, §§ 1ºe 2º; IN-MinC 1/2013, arts. 75, parágrafo primeiro, 78 e 90, parágrafo único; IN-MinC 1/2017, art. 106, inciso III, alínea 'a'; e art. 8º da Lei 8.443/1992 c/c Acórdão 1928/2005-TCU-Segunda Câmara) .
Cofre credor: Fundo Nacional de Cultura.
Valor atualizado do débito (sem juros) em 1/8/2019: R$ 810.235,67
Conduta: nas parcelas D1 a D38- não demonstrar a boa e regular aplicação dos recursos federais recebidos e geridos por meio do instrumento em questão, no período de 31/7/2013 a 30/9/2015, em face da omissão na prestação de contas, cujo prazo encerrou-se em 30/10/2015.
Nexo de causalidade: a conduta descrita impediu o estabelecimento do nexo causal entre as possíveis despesas efetuadas com os recursos recebidos, no âmbito do instrumento em questão, no período de 31/7/2013 a 30/9/2015, resultando em presunção de dano erário.
Culpabilidade: não há excludentes de ilicitude, de culpabilidade e de punibilidade; é razoável supor que o administrador responsável pela pessoa jurídica tinha consciência da ilicitude de sua conduta; era exigível conduta diversa da praticada, desincumbir-se do seu dever por meio da apresentação da prestação de contas no prazo e forma devidos.
Débito relacionado à responsável Sra. Elisângela Hellmann (CPF: XXX.664.689-XX) , na condição de dirigente, em solidariedade com a Realise Assessoria de Projetos & Eventos Ltda.
Irregularidade: não comprovação da boa e regular aplicação dos recursos federais repassados com amparo no Pronac 11-3755, em face da omissão no dever de prestar contas dos valores transferidos.
Evidências da irregularidade: Aviso de recebimento (AR) ou equivalente (peça 42) , Extrato bancário conta específica, da data dos créditos até o encerramento da movimentação (peça 30) , Notificação (ofício) , inclusive edital (peça 40) , Portaria/Despacho inicial de instauração da TCE (peça 16) e Outros (peça 38) .
Normas infringidas: Arts. 37, caput, e 70, parágrafo único, da Constituição Federal; art. 93 do Decreto-Lei 200/67; IN MinC 1/2010, art. 6º, inciso VI; IN-MinC 1/2012, art. 71, §§ 1ºe 2º; IN-MinC 1/2013, arts. 75, parágrafo primeiro, 78 e 90, parágrafo único; IN-MinC 1/2017, art. 106, inciso III, alínea 'a'; e art. 8º da Lei 8.443/1992 c/c Acórdão 1928/2005-TCU-Segunda Câmara) .
Cofre credor: Fundo Nacional de Cultura.
Valor atualizado do débito (sem juros) em 1/8/2019: R$ 810.235,67
Conduta: nas parcelas D1 a D38- não demonstrar a boa e regular aplicação dos recursos federais recebidos e geridos por meio do instrumento em questão, no período de 31/7/2013 a 30/9/2015, em face da omissão na prestação de contas, cujo prazo encerrou-se em 30/10/2015.
Nexo de causalidade: a conduta descrita impediu o estabelecimento do nexo causal entre as possíveis despesas efetuadas com os recursos recebidos, no âmbito do instrumento em questão, no período de 31/7/2013 a 30/9/2015, resultando em presunção de dano erário.
Culpabilidade: não há excludentes de ilicitude, de culpabilidade e de punibilidade; é razoável supor que a responsável tinha consciência da ilicitude de sua conduta; era exigível conduta diversa da praticada, desincumbir-se do seu dever por meio da apresentação da prestação de contas no prazo e forma devidos.
c) realizar a audiência da responsável abaixo indicada, com fundamento nos arts. 10, § 1º, e 12, incisos I e III, da Lei 8.443/1992, c/c o art. 202, incisos I e III, do RI/TCU, para que, no prazo de quinze dias, apresente razões de justificativa quanto as condutas praticadas que geraram as irregularidades demonstradas a seguir:
Responsável: Sra. Elisângela Hellmann (CPF: XXX.664.689-XX) , na condição de dirigente
Irregularidade: não cumprimento do prazo originalmente estipulado para prestação de contas do projeto incentivado, cujo prazo encerrou-se em 30/10/2015.
Normas infringidas: Arts. 37, caput, e 70, parágrafo único, da Constituição Federal; art. 93 do Decreto-Lei 200/67; IN MinC 1/2010, art. 6º, inciso VI; IN-MinC 1/2012, art. 71, §§ 1ºe 2º; IN-MinC 1/2013, arts. 75, parágrafo primeiro, 78 e 90, parágrafo único; IN-MinC 1/2017, art. 106, inciso III, alínea 'a'; e art. 8º da Lei 8.443/1992 c/c Acórdão 1928/2005-TCU-Segunda Câmara) .
Conduta: descumprir o prazo originalmente estipulado para prestação de contas dos recursos federais recebidos à conta do instrumento em questão, o qual se encerrou em 30/10/2015
Nexo de causalidade: a conduta descrita impediu o estabelecimento do nexo causal entre as possíveis despesas efetuadas com os recursos recebidos, no âmbito do instrumento em questão, no período de 31/7/2013 a 30/9/2015.
Culpabilidade: não há excludentes de ilicitude, de culpabilidade e de punibilidade; é razoável supor que a responsável tinha consciência da ilicitude de sua conduta; era exigível conduta diversa da praticada, qual seja, desincumbir-se do seu dever por meio da apresentação da prestação de contas no prazo e forma devidos.
11.	As citações e a audiência foram realizadas por intermédio dos Ofícios 8846/2019, (Realise) e 8847/2019, (Elisângela) ambos da Secex/TCE, datados de 26/9/2019 e presentes nas peças 59 e 60. Em resposta a Realise Consultoria e Assessoria de Projetos e Eventos apresentou seus argumentos de defesa por intermédio do documento presente na peça 63. Já a Sra. Elisângela Hellmann (CPF: XXX.664.689-XX) , embora não tenha apresentado defesa em seu próprio nome, assinou a defesa da Realise Consultoria e Assessoria de Projetos e Eventos, conforme se verifica na peça 63, p. 2. Assim, retificamos o posicionamento apresentado na instrução anterior e passamos a não mais considerar a Sra. Elisângela Hellmann como revel.
12.	Já a empresa Realise Consultoria e Assessoria de Projetos e Eventos apresentou seus argumentos de defesa por intermédio dos documentos presentes na peça 63 a seguir descritos:
	a) A prestação de contas do referido projeto teria sido encaminhada à Secretaria Especial da Cultura (extinto Ministério da Cultura) , em 10/04/2019, por meio do sistema SALICWEB;
	b) Teria sido comprovada por meio da prestação de contas a devida aplicação dos recursos federais;
	c) A proponente não só teria apresentado documentos que relacionam a prestação de contas, como também teria cumprido o projeto cultural PRONAC 11-3755. MN) .
13.	Os argumentos de defesa foram analisados na peça 65. Em síntese a responsável afirma que encaminhou, intempestivamente, em 10/4/2019 a documentação da prestação de contas do projeto cultural PRONAC 11-3755 para a Secretaria Especial de Cultura (extinto Ministério da Cultura) , por meio do sistema SALICWEB.
Diante do exposto, na instrução presente na peça 65 foi proposto:
	a) realizar diligência à Secretaria Especial de Cultura, com fundamento nos artigos 10, § 1º, e 11 da Lei 8.443/1992 c/c o art. 157 do RI/TCU, para que, no prazo de 60 (sessenta dias) , seja encaminhada análise da documentação que teria sido enviada a título de prestação de contas do projeto cultural PRONAC 11-3755 para a Secretaria Especial de Cultura, na data de 10/4/2019, por meio do sistema SALICWEB, pela empresa Realise Consultoria e Assessoria de Projetos e Eventos, com informação conclusiva quanto à regularidade ou não da documentação comprobatória da prestação de contas, bem como informando as descrições, os quantitativo e as datas de eventuais débitos constatados na análise; 
	b) informar à Secretaria Especial de Cultura que a resposta à diligência deve englobar as análises das execuções físicas e financeiras do Pronac 11-3755, ainda que o § 3º, do art. 50, da IN 2/2019, regulamente sua análise de forma diversa, tendo em vista o previsto no § 1º, do art. 10, da lei 8.443/1992; e 
	c) encaminhar cópia integral do processo à Secretaria Especial de Cultura, a fim de subsidiar sua análise.
15. 	O Exmo. Ministro Relator ratificou a proposta da unidade técnica, autorizando realizar diligência à Secretaria Especial da Cultura, (peça 68, p. 8) .
16.	A diligência foi realizada por intermédio do ofício 42756/2020-TCU/Seproc, de 13/8/2020, presente na peça 69. Em resposta vieram aos autos os documentos presentes na peça 75.
17.	Após análise dos documentos apresentados, concluiu-se pela impugnação total dos valores em virtude da não comprovação da execução do objeto, e julgou-se não ser necessária a realização de nova citação (peça 78) :
'18.	Assim, considerando que a Nota Técnica 33/2020/COAOB/CGARE/DFIND/SEFIC/ SECULT concluiu pela reprovação no cumprimento do objeto, o débito do presente processo deverá ser constituído pela totalidade dos recursos transferidos.
19.	Com relação à citação realizada, fundada na 'não comprovação da boa e regular aplicação dos recursos federais repassados', não há necessidade de realização de nova citação dos responsáveis, conforme enunciado abaixo transcrito: 
'Acórdão 2050/2016-TCU-Segunda Câmara, Rel. Min. Marcos Bemquerer: Nos casos em que o responsável tenha sido citado por omissão no dever de prestar contas e venha a apresentar a reclamada prestação de contas, mas na análise das alegações de defesa sejam constatadas irregularidades que caracterizam dano ao erário, não é necessária a renovação da citação se:
a) no ofício citatório estiver expressamente consignado que o débito decorre da não comprovação da boa e regular aplicação dos recursos geridos; e 
b) o valor do dano apurado ao final não seja superior àquele que constou da citação.'
20.	Verifica-se que a citação realizada atende ao quesito constante na alínea 'a', conforme se constata nos ofícios presentes nas peças 59 e 60. Já o valor do dano apurado não é superior àquele que constou na citação, (é idêntico àquele) . Portanto não é necessária a renovação da citação.'
18.	A proposta foi acatada pela subunidade e pela unidade técnica (peças 79 e 80) , todavia, o Ministério Público junto ao TCU emitiu parecer de forma contrária, propondo a realização de nova citação (peça 81) :
'15. Com as devidas vênias à Secex-TCE e ao precedente acima invocado, diverge-se neste ponto. Como medida mais plena e justa do direito de os responsáveis exercerem o contraditório e a ampla defesa, entende-se que, diante dos novos elementos dos autos, substancialmente mais densos do que aqueles que existiam ao tempo dos ofícios encaminhados, a citação deve ser refeita, para que se oportunize à empresa proponente e à sua dirigente a possibilidade de se manifestarem frente às novas conclusões da instrução da peça 78 e aos fundamentos que motivaram as reprovações técnica e financeira da prestação de contas pelo Ministério do Turismo.
16.	Observa-se que, após a resposta à diligência, que confirmou que a prestação de contas foi enviada ao órgão de modo intempestivo, a irregularidade a ser atribuída aos responsáveis não mais deve ser a não comprovação da boa e regular aplicação dos recursos federais repassados em face da omissão no dever de prestar contas. Nos novos ofícios, deve constar que a não comprovação se deu em face da falta de demonstração do cumprimento do objeto e da reprovação financeira das despesas efetuadas com os recursos do Pronac 11-3755.
17.	Destarte, impõe-se, em obediência aos princípios da congruência e da paridade de armas, ínsitos ao contraditório, o refazimento da citação, antes do acórdão de mérito, o que, em tese, permitirá aos responsáveis trazerem ao processo informações e/ou documentos adicionais, se assim o desejarem ou tiverem condições de fazê-lo e, obviamente, tais elementos poderão ser considerados pelo TCU, ao reexaminar as alegações de defesa, com influência sobre a proposta condenatória. Além disso, a antecipação do contraditório para a presente fase poderá evitar que certas discussões se estendam desnecessariamente para uma eventual fase recursal.
18.	Pelo exposto, esta representante do Ministério Público de Contas propõe, com fundamento nos arts. 10, § 1.º, e 12, incisos I e II, da Lei n.º 8.443/1992 c/c o art. 202, incisos I e II, do Regimento Interno/TCU, que sejam refeitas as citações da Realise Assessoria de Projetos & Eventos Ltda. e da Senhora Elisângela Hellmann, pelo débito total apurado nestes autos, para que, no prazo de quinze dias, os responsáveis apresentem novas alegações de defesa e/ou recolham, aos cofres do Fundo Nacional de Cultura, a quantia calculada, considerando como irregularidade a constar dos ofícios citatórios a 'não comprovação da boa e regular aplicação dos recursos federais repassados com amparo no Pronac 11-3755, em face da não demonstração, por meio de documentos da prestação de contas, do cumprimento do objeto, bem como de irregularidades detectadas na documentação da execução financeira das despesas'.'
19.	Em atendimento ao despacho do Ministro Relator Raimundo Carreiro (peça 82) , foi promovida a nova citação dos responsáveis, da seguinte maneira:
	a) Realise Assessoria de Projetos & Eventos Ltda. (CNPJ: 07.378.647/0001-09) : 
	Comunicação: Ofício 57940/2021 - Secomp-4 (peça 85) 
Data da Expedição: 21/10/2021
Data da Ciência: 04/11/2021 (peça 88) 
Nome Recebedor: Anthony [sobrenome ilegível].
Observação: Ofício enviado para o endereço do responsável, conforme pesquisa na base de dados no sistema da Receita Federal, custodiada pelo TCU.
Fim do prazo para a defesa: 19/11/2021
	
	b) Sra. Elisângela Hellmann (CPF: XXX.664.689-XX) :
	Comunicação: Ofício 57938/2021 - Secomp-4 (peça 86) 
Data da Expedição: 21/10/2021
Data da Ciência: 28/10/2021 (peça 87) 
Observação: Ofício enviado para o endereço do responsável, conforme pesquisa na base de dados no sistema da Receita Federal, custodiada pelo TCU.
Fim do prazo para a defesa: 12/11/2021
	
Conforme Despacho de Conclusão das Comunicações Processuais (peça 90) , as providências inerentes às comunicações processuais foram concluídas. 
Transcorrido o prazo regimental, o responsável Realise Assessoria de Projetos & Eventos Ltda. permaneceu silente, devendo ser considerado revel, nos termos do art. 12, § 3º, da Lei 8.443/1992. Já a Sra. Elisângela Hellmann apresentou alegações de defesa, constantes da peça 89.
ANÁLISE DOS PRESSUPOSTOS DE PROCEDIBILIDADE DA IN/TCU 71/2012
Avaliação de Viabilidade do Exercício do Contraditório e Ampla Defesa
Verifica-se que não houve o transcurso de mais de dez anos desde o fato gerador sem que tenha havido a notificação dos responsáveis pela autoridade administrativa federal competente (art. 6º, inciso II, c/c art. 19 da IN/TCU 71/2012, modificada pela IN/TCU 76/2016) , uma vez que a prestação de contas foi apresentada em 2019, não tendo se passado dez anos desde o fato gerador.
Valor de Constituição da TCE 	
Verifica-se, ainda, que o valor atualizado do débito apurado (sem juros) em 1/1/2017 é de R$ 741.034,28, portanto superior ao limite mínimo de R$ 100.000,00, na forma estabelecida conforme os arts. 6º, inciso I, e 19 da IN/TCU 71/2012, modificada pela IN/TCU 76/2016. 
OUTROS PROCESSOS/DÉBITOS NOS SISTEMAS DO TCU COM OS MESMOS RESPONSÁVEIS
Informa-se que foi encontrado processo no Tribunal com os mesmos responsáveis:
	Responsável
	Processos

	Realise Assessoria de Projetos & Eventos Ltda
	Processo 025.895/2020-6 [TCE, aberto, 'TCE instaurada pelo (a) Secretaria Especial da Cultura em razão de Omissão no dever de prestar contas, Lei nº 8.313/1991 (Lei federal de Incentivo à Cultura/Rouanet) , que teve por objeto Realização do 2º Festival Sertanejo, dedicado à música sertaneja contemporânea e de raiz, em local aberto nas cidades de Florianópolis e Curitiba. (nº da TCE no sistema: 1094/2019) ']

	Elisangela Hellmann
	Processo 015.743/2020-9 [TCE, encerrado, 'TCE instaurada pelo (a) Secretaria Especial de Cultura em razão de Omissão no dever de prestar contas, Lei nº 8.313/1991 (Lei federal de Incentivo à Cultura/Rouanet) , que teve por objeto O projeto ' FESPONOEL - Programação Cultural e Atividades Artística', pretende promover a cultura local e regional, na região do oeste do Estado de Santa Catarina/SC, permitindo a todos o acesso livre as presentações de teatro, dança, música, artes plásticas e artesanato. Duração entre dezembro/2003 e janeiro/2004, estimando um públco de 50.000 (cinquenta mil) pessoas. (nº da TCE no sistema: 192/2018) ']
Processo 025.895/2020-6 [TCE, aberto, 'TCE instaurada pelo (a) Secretaria Especial da Cultura em razão de Omissão no dever de prestar contas, Lei nº 8.313/1991 (Lei federal de Incentivo à Cultura/Rouanet) , que teve por objeto Realização do 2º Festival Sertanejo, dedicado à música sertaneja contemporânea e de raiz, em local aberto nas cidades de Florianópolis e Curitiba. (nº da TCE no sistema: 1094/2019) ']

A tomada de contas especial está, assim, devidamente constituída e em condição de ser instruída.
EXAME TÉCNICO
Da nova matriz de responsabilização
Tendo em vista que a prestação de contas foi apresentada, o débito a ser imputado aos responsáveis não pode mais estar atrelado às condutas de omissão no dever de prestar contas, como anteriormente colocado na matriz de responsabilização (peça 53) .
Em resposta à diligência promovida à Secretaria Especial de Cultura, foram apresentados os documentos relativos à análise da prestação de contas do Pronac 11-3755 (peça 73) .
Foi enviado o Parecer Financeiro 68/2020/CAFIF/CGPCONT/SGFT/GSE (peça 73, p. 5-12) , contendo a avaliação da execução financeira do projeto, tendo sido proposta a aprovação de R$459.503,20 e a impugnação do valor de R$ 166.138,80 em virtude das seguintes irregularidades, narradas nos itens 2.3.3 a 2.3.9 do parecer:
 Despesas relatadas na relação de pagamentos, mas sem os correspondentes comprovantes de despesas;
 Comprovantes de despesas com discriminação incompleta dos serviços prestados;
 Valor total dos comprovantes de despesas inferior ao valor do débito realizado;
 Comprovantes de despesas anexados no item orçamentário incorreto;
 Comprovante de despesa sem a descrição do serviço prestado;
 Comprovantes de despesas com dados ilegíveis;
 Realização de débitos não mencionados na Relação de Pagamentos, registrados no extrato bancário, sem comprovação da despesa
Também em resposta à diligência, foi enviada a Nota Técnica 33/2020/COAOB/CGARE/ DFIND/SEFIC/SECULT (peça 73, p. 13) , contendo a avaliação da execução física do objeto do projeto. Nela, concluiu-se que não foram apresentadas evidências da execução do objeto conforme o pactuado:
' (...) 11.Compete a esta área técnica a análise quanto à execução física dos projetos culturais incentivados pela Lei Rouanet. Desse modo, passamos a nos deter no Relatório de cumprimento do objeto inserido no Salicweb, um dos relatórios integrantes da prestação de contas final.
12. Nesse documento, a proponente afirma que o projeto contou com 'diversas apresentações de grupos locais e nacionais de música'. Acrescenta que as atrações culturais previstas foram apresentadas, oferecendo 'entretenimento diferenciado conforme previsto'. Na continuidade de seu relato, alega que as medidas de acessibilidade e de democratização de acesso foram cumpridas, com destaque para a gratuidade das apresentações. 
13. Em que pesem as alegações da proponente, deve-se registrar que o relatório de cumprimento do objeto não está instruído com as devidas comprovações da execução do projeto cultural. Não foram apresentados registros fotográficos ou videográficos, clipping de imprensa, declarações de beneficiários, ou outras evidências. (...) ' (grifo nosso) 
Nesta mesma Nota Técnica, também se identificou a aplicação de recursos na finalidade diversa da pactuada (peça 75, p. 13-15) :
14. Com efeito, no campo dedicado aos materiais de divulgação foi inserido apenas um folder de evento intitulado '33ª Expove Internacional', que foi realizado de 9 a 18/11/2012 em Cascavel-PR. O folder informa que figuraram como atrações do evento os artistas Munhoz e Mariano, Sorriso Maroto, Patati Patatá, Marcos Paulo e Marcelo e Fernando e Sorocaba. Ou seja, o evento anunciado não tem aderência com a proposta do projeto cultural em tela, destinado à apresentação de música instrumental, mais especificamente orquestras de viola caipira. 
15. Desse modo, fica patente que não houve comprovação do cumprimento do objeto, além de indícios de aplicação dos recursos públicos em finalidade diversa da pactuada (grifo nosso) .
O objetivo da Lei Rouanet, ao incentivar projetos culturais, é a promoção do livre acesso à cultura (art. 1º, Lei 8.313/1991) . No caso do projeto cultural Pronac 11-3755, essa promoção ocorreria por meio do acesso gratuito de 10 a 20.000 pessoas ao evento, o qual seria realizado em local particular conforme proposta cultural (peça 1, p. 2 e 5) e por meio do atendimento às medidas de acessibilidade propostas (peça 1, p. 2) .
A jurisprudência deste Tribunal é no sentido de que para aprovar as contas do gestor responsável é necessário que haja, de fato, os benefícios à população e atinja os fins para os quais foi proposto (Acórdão 8248/2013-TCU-Primeira Câmara, Relator: WALTON ALENCAR RODRIGUES) .
Como não foi comprovada a execução dos eventos de música instrumental, tampouco o acesso gratuito a eles e a comprovação das medidas de acessibilidade, entendemos que as conclusões do MinC encontram correspondência com a realidade, já que cabe ao beneficiário de recursos federais não só prestar contas, mas comprovar a boa e regular aplicação dos valores que lhes foram confiados, sob pena de ser responsabilizado pela sua devolução aos cofres concedentes. Essa comprovação inclui a apresentação de documentos e materiais apresentados que comprovem o alcance dos objetivos pactuados, com a geração do benefício ao público, o que não foi feito no caso em tela.
Desta forma, mesmo que o proponente tenha comprovado uma execução financeira de parte dos recursos (no total de R$ 459.503,20) , como não é possível atestar que esses recursos foram aplicados para gerar o benefício esperado à população (promoção do acesso à cultura) , resta caracterizada a não comprovação da boa e regular aplicação dos recursos repassados por força do projeto, devendo ser o valor captado integralmente restituído aos cofres públicos.
Em face do exposto, conclui-se pela ocorrência de não comprovação da boa e regular aplicação de parte dos recursos captados por meio do Pronac 11-3755. Nesse sentido, cabe ressaltar que é pacífica a jurisprudência deste Tribunal no sentido de que compete ao gestor o ônus de provar a aplicação regular dos recursos que lhe foram confiados (Acórdão 974/2018-TCU-Plenário, rel. BRUNO DANTAS, 511/2018-Plenário, rel. AROLDO CEDRAZ, 3875/2018-1ª Câmara, rel. VITAL DO RÊGO, 1983/2018-1ª Câmara, rel. BRUNO DANTAS, 1294/2018-1ª Câmara, rel. BRUNO DANTAS, 3200/2018-2ª Câmara, rel. AROLDO CEDRAZ, 2512/2018-2ª Câmara, rel. AROLDO CEDRAZ, 2384/2018-2ª Câmara, rel. JOSÉ MÚCIO MONTEIRO, 2014/2018-2ª Câmara, rel. AROLDO CEDRAZ, 901/2018-2ª Câmara, rel. JOSÉ MÚCIO MONTEIRO) .
E, uma vez materializada a não comprovação da boa e regular aplicação dos recursos pactuados por meio do Pronac 11-3755 e tendo em vista a impugnação do total repassado, propõe-se que a data de atualização dos débitos seja a data do crédito em conta dos recursos captados, em obediência ao art. 9º da IN/TCU 71/2012 (modificada pela IN/TCU 76/2016) e ao Acórdão 11245/2017-TCU-Primeira Câmara, devendo os valores serem recolhidos ao Fundo Nacional de Cultura, a exemplo do que restou decidido por esta Corte no Acórdão 520/2014-TCU-Plenário.
O Acórdão 2763/2011-TCU-Plenário, Relator Min. Augusto Sherman, firmou entendimento, posteriormente fixado na Súmula TCU 286, no sentido de que, na hipótese em que a pessoa jurídica de direito privado seja convenente e beneficiária de transferências voluntárias de recursos públicos da União, tanto a entidade privada como os seus dirigentes atuam como gestores públicos e devem comprovar a regular aplicação dos recursos públicos. Esse entendimento foi estendido pelo Acórdão 2590/2013-TCU-Primeira Câmara, Relator Min. Augusto Sherman, às hipóteses de captação de recursos com amparo na Lei 8.313/1991 (Lei Rouanet) , uma vez que se trata de recursos públicos federais oriundos de renúncia fiscal prevista em lei. 
De acordo com as análises empreendidas, a matriz de responsabilização passa a ser da seguinte maneira: 
Irregularidade: não comprovação da boa e regular aplicação dos recursos repassados por força do projeto cultural Pronac 11-3755 em virtude da ausência de documentos que evidenciassem a execução do objeto conforme o pactuado e de irregularidades na execução financeira do projeto.
Débitos relacionados à responsável Elisangela Hellmann (CPF: XXX.664.689-XX) em solidariedade com Realise Assessoria de Projetos & Eventos Ltda (CNPJ: 07.378.647/0001-09) :
	Data de ocorrência
	Valor histórico (R$) 
	Tipo da parcela

	31/5/2013
	10.460,00
	Débito

	26/6/2013
	8.000,00
	Débito

	28/6/2013
	13.700,00
	Débito

	31/7/2013
	22.390,00
	Débito

	26/8/2013
	4.000,00
	Débito

	25/10/2013
	20.000,00
	Débito

	25/10/2013
	10.000,00
	Débito

	31/10/2013
	20.250,00
	Débito

	27/12/2013
	67.100,00
	Débito

	28/1/2014
	12.000,00
	Débito

	31/1/2014
	26.797,00
	Débito

	30/4/2014
	28.280,00
	Débito

	30/5/2014
	22.350,00
	Débito

	31/7/2014
	15.000,00
	Débito

	29/8/2014
	23.000,00
	Débito

	30/9/2014
	10.000,00
	Débito

	30/9/2014
	19.000,00
	Débito

	31/10/2014
	27.000,00
	Débito

	12/11/2014
	35.000,00
	Débito

	11/12/2014
	27.000,00
	Débito

	29/12/2014
	12.000,00
	Débito

	29/12/2014
	1.900,00
	Débito

	30/1/2015
	10.812,00
	Débito

	27/2/2015
	18.788,00
	Débito

	24/3/2015
	4.000,00
	Débito

	30/4/2015
	18.232,00
	Débito

	29/5/2015
	16.000,00
	Débito

	30/6/2015
	12.000,00
	Débito

	30/9/2011
	20.000,00
	Débito

	13/12/2017
	14.713,76
	Crédito

	31/10/2011
	13.300,00
	Débito

	13/12/2017
	26.183,20
	Crédito

	30/4/2012
	15.983,00
	Débito

	20/12/2017
	2,25
	Crédito

	29/6/2012
	4.890,00
	Débito

	20/12/2017
	2,35
	Crédito

	3/8/2012
	9.930,00
	Débito

	21/9/2012
	10.000,00
	Débito

	28/9/2012
	6.500,00
	Débito

	31/10/2012
	10.400,00
	Débito

	30/11/2012
	11.580,00
	Débito

	26/12/2012
	8.000,00
	Débito

Responsável: Realise Assessoria de Projetos & Eventos Ltda (CNPJ: 07.378.647/0001-09) .
Conduta: não apresentar documentos que evidenciassem a execução do objeto conforme o pactuado, já que não se comprovou a realização dos eventos na modalidade pactuada (música instrumental) , o acesso gratuito da população e o atendimento às medidas de acessibilidade previstas; realizar pagamentos sem os respectivos comprovantes de despesas ou com base em comprovantes de despesas que não atendiam às normas vigentes (sem discriminação dos serviços, com discriminação incompleta dos serviços prestados, com dados ilegíveis, com valor inferior ao pagamento realizado) .
Nexo de causalidade: a não apresentação de documentos que evidenciassem a execução do objeto conforme o pactuado impediu a comprovação de que foi gerado o benefício esperado à população, gerando danos ao erário; enquanto a realização de pagamentos sem os comprovantes de despesas e/ou com comprovantes em desacordo com as normas vigentes impediu o estabelecimento do nexo de causalidade entre os serviços discriminados e o objeto do projeto, gerando danos ao erário;
Culpabilidade: não há excludentes de ilicitude, de culpabilidade e de punibilidade; é razoável supor que o administrador responsável pela pessoa jurídica tinha consciência da ilicitude de sua conduta; era exigível conduta diversa da praticada, qual seja, apresentar documentos que comprovassem que o objeto foi executado conforme pactuado, além de somente realizar pagamentos embasados em documentos fiscais que atendessem aos normativos vigentes. 
Responsável: Elisangela Hellmann (CPF: XXX.664.689-XX) .
Conduta: não apresentar documentos que evidenciassem a execução do objeto conforme o pactuado, já que não se comprovou a realização dos eventos na modalidade pactuada (música instrumental) , o acesso gratuito da população e o atendimento às medidas de acessibilidade previstas; realizar pagamentos sem os respectivos comprovantes de despesas ou com base em comprovantes de despesas que não atendiam às normas vigentes (sem discriminação dos serviços, com discriminação incompleta dos serviços prestados, com dados ilegíveis, com valor inferior ao pagamento realizado) .
Nexo de causalidade: a não apresentação de documentos que evidenciassem a execução do objeto pactuado impediu a comprovaç Nexo de causalidade: a não apresentação de documentos que evidenciassem a execução do objeto conforme o pactuado impediu a comprovação de que foi gerado o benefício esperado à população, gerando danos ao erário; enquanto a realização de pagamentos sem os comprovantes de despesas e/ou com comprovantes em desacordo com as normas vigentes impediu o estabelecimento do nexo de causalidade entre os serviços discriminados e o objeto do projeto, gerando danos ao erário;
Culpabilidade: não há excludentes de ilicitude, de culpabilidade e de punibilidade; é razoável supor que tinha consciência da ilicitude de sua conduta; era exigível conduta diversa da praticada, qual seja, apresentar documentos que comprovassem que o objeto foi executado conforme pactuado, além de somente realizar pagamentos embasados em documentos fiscais que atendessem aos normativos vigentes.
A nova matriz será inserida no Anexo I desta instrução.
Ressalta-se que a alteração da matriz de responsabilização não significa prejuízo à defesa, tendo em vista que o parecer do MPTCU e o despacho do Ministro Relator que embasaram a citação foram enviados juntamente com os ofícios citatórios, tendo assim os responsáveis sido devidamente cientificados da nova irregularidade apontada.
Das alegações de defesa da Sra. Elisângela Hellmann (peça 89)  
Argumento: Ausência do contraditório e da ampla defesa
Narra que 'ao instaurar um processo administrativo de repercussão direta, deveria de imediato ser garantido o direito ao contraditório e à ampla defesa, especialmente por se tratar de processo que tramita no Tribunal de Contas', em obediência à Súmula Vinculante 3 do STF e ao amparo legal, 'em especial pela Lei que rege todo e qualquer processo administrativo, nº 9.784/99'.
Diz que 'a ausência de oportunidade prévia da defesa, trata-se de manifesta quebra do direito constitucional à ampla defesa, especialmente por ser a principal afetada na decisão em análise' e que 'a imposição de penalidade sem a ampla defesa - que é o caso, transborda o devido processo legal, passível de nulidade', transcrevendo alguns julgados neste sentido.
Defende que 'o direito ao questionamento da decisão, albergado na fase de defesa é garantia obrigatória não apenas nos processos judiciais, como também nos processos administrativos' e que houve a 'a quebra do contraditório e da ampla defesa em processo administrativo em trâmite sem qualquer notificação da minha pessoa'.
Análise do argumento
Tendo em vista que a prestação de contas foi apresentada em 10/04/2019, por meio do sistema SALICWEB, e que a responsável foi citada por este Tribunal acerca das irregularidades encontradas na prestação de contas em 28/10/2021 (peça 87) , não houve o transcurso de mais de dez anos desde o fato gerador sem que tenha havido a notificação dos responsáveis (art. 6º, inciso II, c/c art. 19 da IN/TCU 71/2012, modificada pela IN/TCU 76/2016) , razão pela qual não se vislumbra qualquer violação à ampla defesa e do contraditório.
Ainda, sabe-se que a jurisprudência desta Corte é no sentido de que não há prejuízo ao exercício do contraditório e da ampla defesa em razão da ausência de oportunidade de defesa na fase interna de tomada de contas especial, pois nessa etapa, em que se coletam evidências para fins de apuração dos fatos e das responsabilidades, não há uma relação processual constituída. A garantia ao direito de defesa ocorre na fase externa, com o chamamento do responsável aos autos, a partir da sua citação válida (Acórdão 9091/2021-TCU-Primeira Câmara | Relator: BRUNO DANTAS) .
Por todo o narrado, não se acolhe o argumento apresentado.
Argumento: inexistência ou nulidade de citação
Explica que 'nos termos do art. 238 do CPC, a citação é o ato pelo qual são convocados o réu, o executado ou o interessado para integrar a relação processual, indispensável para a validade do processo' e que 'trata-se, portanto, de matéria de ordem pública que pode ser alegada em qualquer fase de jurisdição, não ficando ocorrendo a preclusão'.
Diz que 'teve conhecimento da presente ação do TCU apenas quando o processo já estava com decisão, ou seja, não fui regularmente citada nos termos da lei, não podendo ser aplicado os efeitos da REVELIA' e que como 'a citação não foi recebida diretamente por mim, uma vez que moro em prédio residencial e fora recebido sem a minha assinatura, correndo indevidamente o processo à revelia' teria ocorrido a nulidade da citação.
Narra que a citação por edital somente pode ser realizada nos casos expressos no art. 256 do Código de Processo Civil e que 'não enquadrado nas situações acima referidas, a citação por edital é nula, pois tem como requisito básico que sejam esgotados todos os meios de citação pessoal'.
Assim, defende que a citação por edital deve ser considerada nula e que 'conforme previsão do art. 239, §1º, o prazo de defesa passa a fluir do comparecimento espontâneo do réu, devendo serem aceitas as razões de defesa aqui dispostas'.
Análise do argumento
Inicialmente, acerca da alegação de que somente teve conhecimento do processo quando já continha decisão, esta se mostra infundada, visto que a Sra. Elisangela Hellmann foi citada pela omissão no dever de prestar contas ainda em 2019, em seu endereço constante na base de dados da Receita Federal (peças 58, 60 e 61) . Ainda, após ter tido conhecimento de que a prestação de contas havia sido apresentada e de que não foi aprovada pelo órgão repassador, foi promovida nova citação informando sobre as irregularidades encontradas na prestação de contas em 28/10/2021 (peça 87) .
Ademais, informa-se que sequer há decisão nos autos. O que consta dos autos são propostas de encaminhamento lavradas pelas equipes técnicas do TCU, mas sem ainda ter ocorrido julgamento do feito pelo Tribunal.
Quanto ao pedido de que não sejam aplicados os efeitos da revelia, informa-se que como a responsável compareceu aos autos, não se vislumbra mais a ocorrência de revelia.
Sobre o fato de não ter recebido os ofícios citatórios em mãos, cumpre tecer breves considerações sobre a forma como são realizadas as comunicações processuais no TCU. A esse respeito, destacam-se o art. 179, do Regimento Interno do TCU (Resolução 155, de 4/12/2002) e o art. 4º, inciso III, § 1º, da Resolução TCU 170, de 30 de junho de 2004, in verbis:
'Art. 179. A citação, a audiência ou a notificação, bem como a comunicação de diligência, farse-ão:
I - mediante ciência da parte, efetivada por servidor designado, por meio eletrônico, fac-símile, telegrama ou qualquer outra forma, desde que fique confirmada inequivocamente a entrega da comunicação ao destinatário;
II - mediante carta registrada, com aviso de recebimento que comprove a entrega no endereço do destinatário;
III - por edital publicado no Diário Oficial da União, quando o seu destinatário não for localizado
 (...) 
Art. 3º As comunicações serão dirigidas ao responsável, ou ao interessado, ou ao dirigente de órgão ou entidade, ou ao representante legal ou ao procurador constituído nos autos, com poderes expressos no mandato para esse fim, por meio de:
I - correio eletrônico, fac-símile ou telegrama;
II - servidor designado;
III - carta registrada, com aviso de recebimento;
IV - edital publicado no Diário Oficial da União, quando o seu destinatário não for localizado, nas hipóteses em que seja necessário o exercício de defesa.
Art. 4º. Consideram-se entregues as comunicações:
I - efetivadas conforme disposto nos incisos I e II do artigo anterior, mediante confirmação da ciência do destinatário;
II - realizadas na forma prevista no inciso III do artigo anterior, com o retorno do aviso de recebimento, entregue comprovadamente no endereço do destinatário;
III - na data de publicação do edital no Diário Oficial da União, quando realizadas na forma prevista no inciso IV do artigo anterior.
§ 1º O endereço do destinatário deverá ser previamente confirmado mediante consulta aos sistemas disponíveis ao Tribunal ou a outros meios de informação, a qual deverá ser juntada ao respectivo processo.
 (...) '
Bem se vê, portanto, que a validade da citação via postal não depende de que o aviso de recebimento seja assinado pelo próprio destinatário da comunicação, o que dispensa, no caso em tela, a entrega do AR em 'mãos próprias'. A exigência da norma é no sentido de o Tribunal verificar se a correspondência foi entregue no endereço correto, residindo aqui a necessidade de certeza inequívoca. 
Não é outra a orientação da jurisprudência do TCU, conforme se verifica dos julgados a seguir transcritos:
'São válidas as comunicações processuais entregues, mediante carta registrada, no endereço correto do responsável, não havendo necessidade de que o recebimento seja feito por ele próprio' (Acórdão 3648/2013-TCU-Segunda Câmara, Relator Min. José Jorge) ;
'É prescindível a entrega pessoal das comunicações pelo TCU, razão pela qual não há necessidade de que o aviso de recebimento seja assinado pelo próprio destinatário. Entregandose a correspondência no endereço correto do destinatário, presume-se o recebimento da citação.' (Acórdão 1019/2008-TCU-Plenário, Relator Min. Benjamin Zymler) ;
'As comunicações do TCU, inclusive as citações, deverão ser realizadas mediante Aviso de Recebimento - AR, via Empresa Brasileira de Correios e Telégrafos, bastando para sua validade que se demonstre que a correspondência foi entregue no endereço correto.' (Acórdão 1526/2007-TCU-Plenário, Relator Min. Aroldo Cedraz) .
A validade do critério de comunicação processual do TCU foi referendada pelo Supremo Tribunal Federal, nos termos do julgamento do MS-AgR 25.816/DF, por meio do qual se afirmou a desnecessidade da ciência pessoal do interessado, entendendo-se suficiente a comprovação da entrega do 'AR' no endereço do destinatário:
'Ementa: agravo regimental. Mandado de segurança. Desnecessidade de intimação pessoal das decisões do tribunal de contas da união. art. 179 do regimento interno do TCU. Intimação do ato impugnado por carta registrada, iniciado o prazo do art. 18 da lei nº 1.533/51 da data constante do aviso de recebimento. Decadência reconhecida. Agravo improvido.
O envio de carta registrada com aviso de recebimento está expressamente enumerado entre os meios de comunicação de que dispõe o Tribunal de Contas da União para proceder às suas intimações.
O inciso II do art. 179 do Regimento Interno do TCU é claro ao exigir apenas a comprovação da entrega no endereço do destinatário, bastando o aviso de recebimento simples.' 
Quanto ao pedido de nulidade da citação por edital, informa-se que - como já narrado - a citação da responsável foi realizada por meio de ofícios enviados ao endereço constante da base de dados da Receita Federal, não tendo sido promovida qualquer notificação por edital por parte deste Tribunal.
Por todo o exposto, não se acolhem os argumentos relativos à nulidade de citação apresentados.
Argumento: ilegitimidade das partes
Alega que o Sr. Anderson Luiz não pode ser parte no processo, pois embora conste 'no registro da Receita Federal seu nome como sócio entre as datas 05/05/2005 e 31/08/2011, os referidos valores foram repassados a empresa somente em 30/09/2011, o qual o Sr. Anderson já não fazia parte da empresa'.
Análise do argumento
O afastamento da responsabilidade do Sr. Anderson Luiz no processo já havia sido proposto anteriormente por este Tribunal (vide análise feita nos itens 25 e 26 na peça 78) e acatada pelo MPTCU e pelo Ministro Relator (peças 81 e 82) .
Desta feita, o pedido formulado já foi anteriormente atendido.
Argumento: da execução do projeto
Defende que o serviço foi integralmente cumprido, justificando os pagamentos realizados e que 'as atividades relacionadas no processo não conferem qualquer traço sobre algum prejuízo, pelo contrário, traz apenas o levantamento de questões formais, sem a existência de os valores capitados não foram aplicados corretamente'.
Diz que 'ainda que eventualmente subsista alguma irregularidade na prestação de contas, esta não invalida o procedimento, nem tampouco torna a minha pessoa Sra. Elisangela, desonesta o ou desleal, pois ausente qualquer benefício indevido ou demonstração de danos ao erário público'.
Análise do argumento
Quanto às alegações de que o objeto foi executado, verifica-se que não são acompanhadas de evidências que comprovassem a realização do evento de orquestra. Também não há documentos que comprovassem a distribuição do produto cultural e democratização do acesso à cultura, que ocorreria por meio do acesso gratuito de 10 a 20.000 pessoas ao evento, o qual seria realizado em local particular conforme proposta cultural (peça 1, p. 2 e 5) e o atendimento às medidas de acessibilidade propostas (peça 1, p. 2) .
A apresentação destes documentos (capazes de evidenciar o cumprimento do objeto) era obrigatória, conforme Instrução Normativa MinC nº 1 de 05/10/2010, vigente à época da celebração do projeto. Segundo art. 65, §2º, do diploma legal:
'Art. 65.  (...) 
§ 1º O acompanhamento previsto no caput será realizado por meio de monitoramento à distância, mediante o registro trimestral de relatórios pelo proponente no sistema SalicWeb, contemplando as etapas de execução do objeto, de acordo com o que foi estabelecido no Plano de Execução, devendo o último relatório conter a consolidação das informações, inclusive quanto à conclusão do projeto, sendo apresentado no prazo máximo de 30 (trinta) dias após o término da execução do projeto.
§ 2º Para cumprimento do disposto no § 1º deste artigo, o relatório final consolidado no SalicWeb deverá estar acompanhado dos seguintes documentos:
 (....) 
V - comprovação da distribuição dos produtos obtidos na execução do projeto, conforme previsto no plano básico de distribuição do projeto aprovado (...) ;
VI - exemplar de produto, comprovação fotográfica ou outro registro do cumprimento do plano básico de divulgação do projeto (arquivos digitais, livro, CD, registro audiovisual etc.) ;
VII - comprovação das medidas adotadas pelo proponente para garantir a acessibilidade e democratização do acesso, nos termos aprovados pelo Ministério da Cultura;
VIII - comprovante do recolhimento ao Fundo Nacional da Cultura - FNC, de eventual saldo não utilizado na execução do projeto (...) '
Foi a ausência destas evidências que levaram à reprovação das contas, conforme narrado na Nota Técnica 33/2020/COAOB/CGARE/DFIND/SEFIC/SECULT, na qual se informou que o relatório final não foi acompanhado dos documentos que evidenciassem a execução do projeto (peça 75, p. 13-15) :
' (...) 11.Compete a esta área técnica a análise quanto à execução física dos projetos culturais incentivados pela Lei Rouanet. Desse modo, passamos a nos deter no Relatório de cumprimento do objeto inserido no Salicweb, um dos relatórios integrantes da prestação de contas final.
12. Nesse documento, a proponente afirma que o projeto contou com 'diversas apresentações de grupos locais e nacionais de música'. Acrescenta que as atrações culturais previstas foram apresentadas, oferecendo 'entretenimento diferenciado conforme previsto'. Na continuidade de seu relato, alega que as medidas de acessibilidade e de democratização de acesso foram cumpridas, com destaque para a gratuidade das apresentações. 
13. Em que pesem as alegações da proponente, deve-se registrar que o relatório de cumprimento do objeto não está instruído com as devidas comprovações da execução do projeto cultural. Não foram apresentados registros fotográficos ou videográficos, clipping de imprensa, declarações de beneficiários, ou outras evidências. (...) ' (grifo nosso) 
Nesta mesma Nota Técnica, também se identificou a aplicação de recursos na finalidade diversa da pactuada (peça 75, p. 13-15) :
'14. Com efeito, no campo dedicado aos materiais de divulgação foi inserido apenas um folder de evento intitulado '33ª Expove Internacional', que foi realizado de 9 a 18/11/2012 em Cascavel-PR. O folder informa que figuraram como atrações do evento os artistas Munhoz e Mariano, Sorriso Maroto, Patati Patatá, Marcos Paulo e Marcelo e Fernando e Sorocaba. Ou seja, o evento anunciado não tem aderência com a proposta do projeto cultural em tela, destinado à apresentação de música instrumental, mais especificamente orquestras de viola caipira. 
15. Desse modo, fica patente que não houve comprovação do cumprimento do objeto, além de indícios de aplicação dos recursos públicos em finalidade diversa da pactuada' (grifo nosso) .
Por todo o exposto, não se acolhe o argumento de que houve o cumprimento do objeto conforme o pactuado, visto que não se trata de meras falhas formais, mas sim da ausência de documentos exigidos legalmente e necessários à comprovação da execução do objeto.
Argumento: da ausência de provas
Defende que estão ausentes provas no processo, visto que 'as investigações foram concebidas unicamente em razão de não prestação de contas, ou seja, sem qualquer evidência concreta' e que como as contas foram apresentadas 'não há o que se falar em descumprimento do prazo originalmente estipulado, pois a empresa nunca se esquivou de prestar contas'.
Diz que 'as declarações que instruíram o processo até o momento, sequer indicam a ocorrência do fato apontado como típico' e que estão ausentes 'qualquer lastro probatório sobre a hipotética irregularidade das contas, bem como a má fé na constituição da aplicação dos recursos'.
Por isso, pede que o processo seja extinto, que seja dada 'nova oportunidade para apresentação detalhada das contas' e que 'para que não haja decisão injusta, requer um novo prazo para apresentação de prestação de contas, com auditoria interna na empresa para verificar e apresentar planilha detalhada dos gastos na época'.
Análise do argumento
A omissão no dever de prestar contas fica caracterizada apenas a partir da citação feita pelo TCU. A apresentação da prestação de contas até o momento anterior ao da citação configura intempestividade no dever de prestar contas e deve ser considerada falha formal, hipótese que, aliada à demonstração da adequada e integral aplicação dos recursos, conduz ao julgamento das contas pela regularidade com ressalva (Acórdão 1100/2021-TCU-Plenário | Relator: BENJAMIN ZYMLER) .
Desta forma, realmente não há mais que se falar em descumprimento do prazo para prestar contas, visto que a prestação de contas foi enviada em abril de 2019, antes da citação da responsável por este Tribunal. Acontece que o débito e as irregularidades que permanecem neste processo não são relativos à omissão no dever de prestar contas, mas sim à não comprovação do cumprimento do objeto pactuado, como narrado na Nota Técnica 33/2020/COAOB/CGARE/DFIND/SEFIC/SECULT (peça 73) , razão pela qual não cabe falar em ausência de provas do alegado.
Quanto ao pedido de novo prazo para apresentar a prestação de contas, como não foi formulado um pedido com um prazo específico, não há como acolhê-lo. No entanto, informa-se à responsável que novos documentos podem ser trazidos em fases recursais deste processo.
Argumento: da boa-fé e da razoabilidade e proporcionalidade
Narra que 'apesar do entendimento ser no sentido que a empresa não cumpriu com o que estava no projeto, a mesma não pode ser condenada a restituir o valor aplicado', pois 'o valor arrecadado foi dirigido para execução do projeto. A empresa não desviou o valor arrecadado'.
Diz que 'não ficou evidenciado também qualquer benefício ou lucro a legítima expectativa da atuação da empresa' e que 'o histórico da empresa é irretocável, sem nenhum apontamento ao longo de sua história', não havendo evidências de má-fé em sua atuação.
Argumenta que 'mesmo quando há um suposto erro na execução do projeto é preciso verificar se houve culpa ou dolo' e que 'demonstrada a boa-fé da empresa em executar um evento e seu histórico favorável, não há que se cogitar uma penalidade tão GRAVOSA, condenando a empresa a restituir um valor exorbitante'.
Defende que 'qualquer penalidade a ser aplicada requer uma proporcionalidade adequada ao presente caso', citando o art. 2º, inciso VI da Lei 9.784/1999, que prevê a 'adequação entre meios e fins, vedada a imposição de obrigações, restrições e sanções em medida superior àquelas estritamente necessárias ao atendimento do interesse público'.
Diz mais uma vez que 'não há qualquer evidência de má fé, exigindo por parte do TCU uma avaliação razoável' e que 'mesmo que se demonstrasse comprovada alguma irregularidade, é crucial que seja observada a inexistência de má fé para fins de adequação da penalidade a ser imposta em observância aos princípios da proporcionalidade e razoabilidade'.
Transcreve entendimentos de diversos doutrinadores sobre a razoabilidade e a proporcionalidade.
Conclui que 'demonstrada a boa-fé da empresa representada aqui pela minha pessoa, a ausência de dano, a atuação imediata para solucionar a irregularidade, bem como, o seu histórico favorável, não há que se cogitar uma penalidade tão gravosa, devendo existir a ponderação dos princípios aplicáveis ao processo administrativo' e não podendo requerer a devolução total dos valores.
Requer também que 'seja também indeferida a multa aplicada, uma vez que a empresa a todo momento se dedicou a executar o projeto que acredita ter realizado com todas as atrações pertinentes, não havendo má-fé ou dolo na execução'.
Análise do argumento
Inicialmente, informa-se que a restituição do valor repassado não é uma penalidade, mas sim uma obrigação dos responsáveis, que receberam recursos federais e não comprovaram a sua utilização no objeto e objetivos previstos, como amplamente narrado anteriormente. Desta forma, não há que se falar em desproporcionalidade.
Isso porque não basta apenas apresentar a prestação de contas, sendo preciso que, de fato, o responsável evidencie os benefícios à população e o atingimento dos fins para os quais o projeto foi proposto para que suas contas sejam aprovadas (Acórdão 8248/2013-TCU-Primeira Câmara, Relator: WALTON ALENCAR RODRIGUES) .
Nesse sentido, cabe ressaltar que é pacífica a jurisprudência deste Tribunal no sentido de que compete ao gestor o ônus de provar a aplicação regular dos recursos que lhe foram confiados (Acórdão 974/2018-TCU-Plenário, rel. BRUNO DANTAS, 511/2018-Plenário, rel. AROLDO CEDRAZ, 3875/2018-1ª Câmara, rel. VITAL DO RÊGO, 1983/2018-1ª Câmara, rel. BRUNO DANTAS, 1294/2018-1ª Câmara, rel. BRUNO DANTAS, 3200/2018-2ª Câmara, rel. AROLDO CEDRAZ, 2512/2018-2ª Câmara, rel. AROLDO CEDRAZ, 2384/2018-2ª Câmara, rel. JOSÉ MÚCIO MONTEIRO, 2014/2018-2ª Câmara, rel. AROLDO CEDRAZ, 901/2018-2ª Câmara, rel. JOSÉ MÚCIO MONTEIRO) .
No que diz respeito à aplicação da multa, esta se dá com base em previsão legal (art. 57 da Lei 8.443/1992) , também não havendo desproporcionalidade na proposta de sua aplicação.
Por fim, informa-se que a responsabilidade dos jurisdicionados perante o TCU é de natureza subjetiva, caracterizada mediante a presença de simples culpa stricto sensu, sendo desnecessária a caracterização de conduta dolosa ou má-fé do gestor para que ele seja instado a ressarcir os prejuízos que tenha causado ao erário (Acórdão 4485/2020-TCU-Primeira Câmara | Relator: BENJAMIN ZYMLER) .
Com base em todo o alegado, propõe-se rejeitar os argumentos apresentados.
Diante de todas as análises, propõe-se que as alegações de defesa da Sra. Elisângela Hellmann sejam rejeitadas, condenando-a solidariamente ao débito apurado e aplicando-lhe a multa prevista no art. 57 da Lei 8.443/1992
Da revelia do responsável Realise Assessoria de Projetos & Eventos Ltda.
No caso vertente, a citação do responsável se deu de forma bastante cautelosa, vista que foi realizada em endereços provenientes da base da Receita Federal, em sistema custodiado pelo TCU. A entrega do ofício citatório nesse endereço ficou comprovada (peça 88) .
Nos processos do TCU, a revelia não leva à presunção de que seriam verdadeiras todas as imputações levantadas contra os responsáveis, diferentemente do que ocorre no processo civil, em que a revelia do réu opera a presunção da verdade dos fatos narrados pelo autor (Acórdão 1009/2018-TCU-Plenário, Relator Min. Bruno Dantas; 2369/2013 - TCU - Plenário, Relator Min. Benjamin Zymler e 2449/2013 - TCU - Plenário, Relator Min. Benjamin Zymler) . Dessa forma, a avaliação da responsabilidade do agente não pode prescindir da prova existente no processo ou para ele carreada. 
Ao não apresentar sua defesa, o responsável deixou de produzir prova da regular aplicação dos recursos sob sua responsabilidade, em afronta às normas que impõem aos gestores públicos a obrigação legal de, sempre que demandados pelos órgãos de controle, apresentar os documentos que demonstrem a correta utilização das verbas públicas, a exemplo do contido no art. 93 do Decreto-Lei 200/1967: 'Quem quer que utilize dinheiros públicos terá de justificar seu bom e regular emprego na conformidade das leis, regulamentos e normas emanadas das autoridades administrativas competentes.' 
Mesmo as alegações de defesa não sendo apresentadas, considerando o princípio da verdade real que rege esta Corte, procurou-se buscar, em manifestações do responsável na fase interna desta Tomada de Contas Especial, se havia algum argumento que pudesse ser aproveitado a seu favor. 
Todavia, embora tenha apresentado a prestação de contas do projeto, o responsável não apresentou alegações de defesa na fase interna, não havendo argumentos que possam ser aproveitados em seu favor. As alegações de defesa trazidas pela Sra. Elisângela Hellmann (peça 89) também não afastaram as irregularidades a eles imputadas, como visto anteriormente.
Em se tratando de processo em que a parte interessada não se manifestou acerca das irregularidades imputadas, não há elementos para que se possa efetivamente aferir e reconhecer a ocorrência de boa-fé na conduta do responsável, podendo este Tribunal, desde logo, proferir o julgamento de mérito pela irregularidade das contas, conforme os termos dos §§ 2º e 6º do art. 202 do Regimento Interno do TCU. (Acórdão 2064/2011-TCU-Primeira Câmara (relator Min. Ubiratan Aguiar) , 6.182/2011-TCU-1ª Câmara (relator Min. Weber de Oliveira) , 4.072/2010-TCU-1ª Câmara (Relator Min. Valmir Campelo) , 1.189/2009-TCU-1ª Câmara (Relator Min. Marcos Bemquerer) , 731/2008-TCU-Plenário (Relator Min. Aroldo Cedraz) .
Dessa forma, o responsável Realise Assessoria de Projetos & Eventos Ltda. deve ser considerado revel, nos termos do art. 12, § 3º, da Lei 8.443/1992, devendo as contas serem julgadas irregulares, condenando-o solidariamente ao débito apurado e aplicando-lhe a multa prevista no art. 57 da Lei 8.443/1992
Prescrição da Pretensão Punitiva
Vale ressaltar que a pretensão punitiva do TCU, conforme Acórdão 1441/2016-TCU-Plenário, Relator Min. Benjamin Zymler, que uniformizou a jurisprudência acerca dessa questão, subordina-se ao prazo geral de prescrição indicado no art. 205 do Código Civil, que é de dez anos, contado da data de ocorrência da irregularidade sancionada, nos termos do art. 189 do Código Civil, sendo este prazo interrompido pelo ato que ordenar a citação, a audiência ou a oitiva dos responsáveis.
No caso em exame, não ocorreu a prescrição, uma vez que a prestação de contas foi apresentada em abril de 2019 e o ato de ordenação da citação ocorreu em 6/8/2019.
CONCLUSÃO
Em face da análise promovida na seção 'Exame Técnico', verifica-se que os responsáveis Realise Assessoria de Projetos & Eventos Ltda não logrou comprovar a boa e regular aplicação dos recursos, instados a se manifestar, optaram pelo silêncio, configurando a revelia, nos termos do § 3º, do art. 12, da Lei 8.443/1992. Ademais, inexistem nos autos elementos que demonstrem a boa-fé dos responsáveis ou a ocorrência de outras excludentes de culpabilidade.
Já no caso da Sra. Elisangela Hellmann, verifica-se que as alegações de defesa não foram suficientes para afastar as irregularidades a ela imputadas.
Verifica-se também que não houve a prescrição da pretensão punitiva, conforme análise já realizada.
Tendo em vista que não constam dos autos elementos que permitam reconhecer a boa-fé dos responsáveis, sugere-se que as suas contas sejam julgadas irregulares, nos termos do art. 202, § 6º, do Regimento Interno do TCU, com a imputação do débito atualizado monetariamente e acrescido de juros de mora, nos termos do art. 202, § 1º do Regimento Interno do TCU, descontado o valor eventualmente recolhido, com a aplicação da multa prevista no art. 57 da Lei 8.443/1992.
Por fim, a matriz de responsabilização passa a ser a constante do Anexo I desta instrução.
PROPOSTA DE ENCAMINHAMENTO
Diante do exposto, submetemos os autos à consideração superior, propondo ao Tribunal:
considerar revel Realise Assessoria de Projetos & Eventos Ltda (CNPJ: 07.378.647/0001-09) , para todos os efeitos, dando-se prosseguimento ao processo, com fulcro no art. 12, § 3º, da Lei 8.443/1992; 
rejeitar as alegações de defesa de Elisangela Hellmann (CPF: XXX.664.689-XX) ;
excluir da relação processual Anderson Luiz Kangerski;
julgar irregulares, nos termos dos arts. 1º, inciso I, 16, inciso III, alíneas b e c, da Lei 8.443/1992, c/c os arts. 19 e 23, inciso III, da mesma Lei, as contas dos responsáveis Realise Assessoria de Projetos & Eventos Ltda (CNPJ: 07.378.647/0001-09) e Elisangela Hellmann (CPF: XXX.664.689-XX) , condenando-os solidariamente ao pagamento das importâncias a seguir especificadas, atualizadas monetariamente e acrescidas dos juros de mora, calculadas a partir das datas discriminadas até a data da efetiva quitação do débito, fixando-lhes o prazo de quinze dias, para que comprovem, perante o Tribunal, o recolhimento das referidas quantias aos cofres do Fundo Nacional de Cultura, nos termos do art. 23, inciso III, alínea 'a', da citada lei, c/c o art. 214, inciso III, alínea 'a', do Regimento Interno do TCU.  
		Débitos relacionados à responsável Elisangela Hellmann (CPF: XXX.664.689-XX) em solidariedade com Realise Assessoria de Projetos & Eventos Ltda (CNPJ: 07.378.647/0001-09) :
	Data de ocorrência
	Valor histórico (R$) 
	Tipo da parcela

	31/5/2013
	10.460,00
	Débito

	26/6/2013
	8.000,00
	Débito

	28/6/2013
	13.700,00
	Débito

	31/7/2013
	22.390,00
	Débito

	26/8/2013
	4.000,00
	Débito

	25/10/2013
	20.000,00
	Débito

	25/10/2013
	10.000,00
	Débito

	31/10/2013
	20.250,00
	Débito

	27/12/2013
	67.100,00
	Débito

	28/1/2014
	12.000,00
	Débito

	31/1/2014
	26.797,00
	Débito

	30/4/2014
	28.280,00
	Débito

	30/5/2014
	22.350,00
	Débito

	31/7/2014
	15.000,00
	Débito

	29/8/2014
	23.000,00
	Débito

	30/9/2014
	10.000,00
	Débito

	30/9/2014
	19.000,00
	Débito

	31/10/2014
	27.000,00
	Débito

	12/11/2014
	35.000,00
	Débito

	11/12/2014
	27.000,00
	Débito

	29/12/2014
	12.000,00
	Débito

	29/12/2014
	1.900,00
	Débito

	30/1/2015
	10.812,00
	Débito

	27/2/2015
	18.788,00
	Débito

	24/3/2015
	4.000,00
	Débito

	30/4/2015
	18.232,00
	Débito

	29/5/2015
	16.000,00
	Débito

	30/6/2015
	12.000,00
	Débito

	30/9/2011
	20.000,00
	Débito

	13/12/2017
	14.713,76
	Crédito

	31/10/2011
	13.300,00
	Débito

	13/12/2017
	26.183,20
	Crédito

	30/4/2012
	15.983,00
	Débito

	20/12/2017
	2,25
	Crédito

	29/6/2012
	4.890,00
	Débito

	20/12/2017
	2,35
	Crédito

	3/8/2012
	9.930,00
	Débito

	21/9/2012
	10.000,00
	Débito

	28/9/2012
	6.500,00
	Débito

	31/10/2012
	10.400,00
	Débito

	30/11/2012
	11.580,00
	Débito

	26/12/2012
	8.000,00
	Débito

Valor atualizado do débito (com juros) em 7/12/2021: R$ 980.692,51.
aplicar individualmente aos responsáveis Realise Assessoria de Projetos & Eventos Ltda (CNPJ: 07.378.647/0001-09) e Elisangela Hellmann (CPF: XXX.664.689-XX) , a multa prevista no art. 57 da Lei 8.443/1992 c/c o art. 267 do Regimento Interno do TCU, fixando-lhes o prazo de quinze dias, a contar da notificação, para que comprovem, perante o Tribunal (art. 214, III, alínea 'a', do Regimento Interno do TCU) , o recolhimento da dívida aos cofres do Tesouro Nacional, atualizada monetariamente desde a data do acórdão que vier a ser proferido por este Tribunal até a data do efetivo recolhimento, se paga após o vencimento, na forma da legislação em vigor;
autorizar, desde logo, a cobrança judicial das dívidas, caso não atendidas as notificações, na forma do disposto no art. 28, inciso II, da Lei 8.443/1992;
autorizar também, desde logo, se requerido, com fundamento no art. 26, da Lei 8.443, de 1992, c/c o art. 217, §§ 1º e 2º do Regimento Interno do TCU, o parcelamento da (s) dívida (s) em até 36 parcelas, incidindo, sobre cada parcela, corrigida monetariamente, os correspondentes acréscimos legais, fixando-lhe o prazo de quinze dias, a contar do recebimento da notificação, para comprovar, perante o Tribunal, o recolhimento da primeira parcela, e de trinta dias, a contar da parcela anterior, para comprovar os recolhimentos das demais parcelas, devendo incidir, sobre cada valor mensal, atualizado monetariamente, os juros de mora devidos, no caso do débito, na forma prevista na legislação em vigor, alertando os responsáveis de que a falta de comprovação do recolhimento de qualquer parcela importará o vencimento antecipado do saldo devedor, nos termos do § 2º do art. 217 do Regimento Interno deste Tribunal; 
enviar cópia do Acórdão a ser prolatado à Procuradoria da República no Estado de SC, nos termos do § 3º do art. 16 da Lei 8.443/1992, c/c o § 7º do art. 209 do Regimento Interno do TCU, para adoção das medidas cabíveis; e
enviar cópia do Acórdão que vier a ser proferido ao Secretaria Especial da Cultura e aos responsáveis, para ciência;
informar à Procuradoria da República no Estado de SC, ao Secretaria Especial da Cultura e aos responsáveis que a presente deliberação, acompanhada do Relatório e do Voto que a fundamenta, está disponível para a consulta no endereço www.tcu.gov.br/acordaos, além de esclarecer que, caso requerido, o TCU poderá fornecer sem custos as correspondentes cópias, de forma impressa; e
informar à Procuradoria da República no Estado de SC que, nos termos do parágrafo único do art. 62 da Resolução TCU 259/2014, os procuradores e membros do Ministério Público credenciados nesta Corte podem acessar os presentes autos de forma eletrônica e automática, ressalvados apenas os casos de eventuais peças classificadas como sigilosas, as quais requerem solicitação formal."
3. O Ministério Público (peça 95) concorda com a unidade técnica, nestes termos:
"Trata-se de tomada de contas especial instaurada pela Secretaria Especial de Cultura em desfavor da Realise Assessoria de Projetos & Eventos Ltda., da Senhora Elisângela Hellmann e do Senhor Anderson Luiz Kangerski, este último por meio de sua inventariante, a Senhora Fabiana de Agapito Kangerski, em virtude da não comprovação da boa e regular aplicação dos recursos captados mediante incentivo fiscal da Lei Rouanet, em face da omissão no dever de prestar contas dos recursos destinados ao projeto 'Primeiro Encontro de Orquestra de Viola Caipira - Cascavel-PR' (Pronac 11- 3755) , aprovado e autorizado pela Portaria-MinC n.º 349/2011 (peça 6) , que permitiu a captação de recursos financeiros na forma de doações ou patrocínios (Mecenato) , conforme estipulado na Lei n.º 8.313/1991, alterada pela Lei n.º 9.874/1999.
2.	Por meio do Despacho à peça 82, o Exmo. Relator, Ministro Raimundo Carreiro, acolheu parecer desta representante do Ministério Público de Contas à peça 81, para, com fulcro no art. 157 do Regimento Interno/TCU, determinar que fossem refeitas as citações da Realise Assessoria de Projetos & Eventos Ltda. e da Senhora Elisângela Hellmann, pelo débito total apurado nos autos, considerando como irregularidade a 'não comprovação da boa e regular aplicação dos recursos federais repassados com amparo no Pronac 11-3755, em face da não demonstração, por meio de documentos da prestação de contas, do cumprimento do objeto, bem como de irregularidades detectadas na documentação da execução financeira das despesas'.
3.	O fato que motivou a proposição por parte deste Parquet de refazimento das citações foi, em atenção aos princípios da congruência e da vedação à decisão surpresa, a modificação da natureza da irregularidade atribuída aos responsáveis ocorrida depois de o Ministério do Turismo emitir nota técnica de análise da prestação de contas apresentada intempestivamente pela proponente, em atendimento à diligência do Tribunal. A irregularidade da fase interna da TCE, omissão no dever de prestar contas dos valores transferidos, foi alterada para ausência de demonstração documental do cumprimento do objeto do projeto cultural, a despeito de o valor do dano ter permanecido o mesmo.
4.	Promovidas as citações nos termos do despacho do Relator e do parecer deste MPTCU (ofícios às peças 85-86, avisos de recebimento às peças 87-88) , a Senhora Elisângela Hellmann apresentou defesa à peça 89. De outro lado, a Realise Assessoria de Projetos & Eventos Ltda. permaneceu silente, devendo ser considerada revel.
5.	À peça 91, consta a instrução de mérito elaborada pela Secex-TCE. Por meio de detida análise, foram refutadas todas as alegações apresentadas pela Senhora Elisângela Hellmann, já que insuficientes para esclarecer os fatos inquinados ou afastar o débito apurado no valor dos recursos captados.
6.	Considerando que os responsáveis não lograram comprovar a boa e regular aplicação dos recursos, e dada a ausência de elementos que permitam reconhecer sua boa-fé, propõe a Unidade Técnica que a Realise Assessoria de Projetos & Eventos Ltda. seja considerada revel, que as alegações de defesa da Senhora Elisangela Hellmann sejam rejeitadas, que ambos os responsáveis tenham suas contas julgadas irregulares, nos termos dos arts. 1.º, inciso I, e 16, inciso III, alíneas 'b' e 'c', da Lei n.º 8.443/1992, que a proponente e sua dirigente sejam condenadas em solidariedade a ressarcir os cofres do Fundo Nacional de Cultura nas quantias e datas de ocorrência identificadas na instrução, e que ainda seja aplicada individualmente a multa do art. 57 da Lei n.º 8.443/1992.
7.	Manifestamos nossa anuência aos argumentos e conclusões da Secex-TCE no que tange ao mérito das contas. Deveras, os elementos de defesa trazidos pela dirigente da pessoa jurídica proponente não atacaram a causa da irregularidade que ensejou a citação. Nas alegações apresentadas, não foi juntada documentação idônea que demonstrasse a execução dos eventos na modalidade pactuada (música instrumental) , o acesso gratuito da população e o atendimento às medidas de acessibilidade previstas, como foi previsto na proposta cultural (peça 1) .
8.	Do ponto de vista processual, não houve, como tentou argumentar a dirigente, limitação ao exercício do contraditório e ampla defesa. Ao contrário, o Relator tomou a devida cautela de determinar que as citações dos responsáveis fossem refeitas em função da alteração na caracterização da irregularidade, oportunizando aos defendentes se manifestarem sobre as conclusões da nota técnica e do parecer financeiro relativos ao exame das contas elaborado pelo Ministério do Turismo. Outrossim, não houve qualquer vício procedimental na notificação dos responsáveis, sendo incabível a arguição de inexistência ou nulidade de citação.
9.	Como lembrou a Secex-TCE, aplica-se ao presente caso a Súmula n.º 286 do TCU ('A pessoa jurídica de direito privado destinatária de transferências voluntárias de recursos federais feitas com vistas à consecução de uma finalidade pública responde solidariamente com seus administradores pelos danos causados ao erário na aplicação desses recursos') , mesmo que se trate de recursos captados com base em renúncia fiscal da Lei n.º 8.313/1991. Ademais, é desnecessária a desconsideração prévia da personalidade jurídica da entidade beneficiada para se fixar a responsabilidade solidária de seus dirigentes. Observa-se inexistir nos autos elementos que demonstrem ausência de culpabilidade na conduta da Senhora Elisangela Hellmann, haja vista que a dirigente foi a signatária, em nome da proponente, dos recibos de incentivo (peça 10) , sendo seu dever reunir a documentação comprobatória do cumprimento do objeto (evento de orquestra) , nos termos da Instrução Normativa MinC n.º 1/2010.
10.	Por fim, de acordo com a jurisprudência do TCU, recursos captados com amparo na Lei Rouanet (Lei n.º 8.313/1991) têm natureza pública, porquanto decorrem de renúncia fiscal (Acórdão 8182/2021-TCU-Primeira Câmara; Rel. Min. Walton Alencar Rodrigues; Acórdão 520/2014-TCU-Plenário; Rel. Min. José Mucio Monteiro) . Compete ao Tribunal, portanto, avaliar sua aplicação em conformidade com os projetos incentivados, bem como julgar as contas, com eventual condenação pelo dano ao erário, dos entes privados que captam recursos aprovados pelo órgão gestor da política cultural. Ademais, em caso de não realização dos projetos, cabe a devolução dos recursos ao Fundo Nacional da Cultura, nos termos do art. 5.º, inciso VI, da Lei Rouanet.
11.	Quanto ao Senhor Anderson Luiz Kangerski, reitera-se que sua exclusão da relação processual se faz necessária, conforme abordado em curso do parecer precedente representante do MPTCU, no parágrafo transcrito abaixo (peça 81) .
'13. De início, concorda-se com a Secex-TCE quanto à exclusão da relação processual do Senhor Anderson Luiz Kangerski, falecido em 10/4/2017. A instrução trouxe três argumentos para embasar essa proposta. Primeiro, o fato de a referida pessoa ter sido sócio da entidade de 5/5/2005 a 31/8/2011, antes, portanto, do começo dos repasses de valores do Pronac 11-3755 à proponente. Segundo, o fato de que o falecimento do responsável pode trazer dificuldades às apurações. E terceiro, a pequena participação do sócio na empresa, com apenas 5% do capital social. Some-se a isso que, conforme os recibos de patrocínio à peça 10, o dirigente que sempre assinou como representante da empresa foi a Senhora Elisângela Hellmann.'
12.	Com relação à prejudicial de mérito da prescrição, divergimos da Secex-TCE quanto ao critério de análise adotado na instrução. Para a Unidade Instrutiva, a pretensão punitiva do TCU deve ser avaliada à luz do entendimento fixado pelo Acórdão 1441/2016-TCU-Plenário, que subordina a prescrição ao prazo geral de dez anos indicado no art. 205 do Código Civil, contado da data de ocorrência da irregularidade sancionada, sendo este prazo interrompido pelo ato que ordenar a citação, a audiência ou a oitiva dos responsáveis.
13.	Segundo a instrução técnica, a prescrição punitiva não teria ocorrido no caso em apreço, tendo em vista que a prestação de contas foi apresentada em abril de 2019 e o ato de ordenação da citação ocorreu em 6/8/2019. Quanto à pretensão ressarcitória, infere-se que a Secex-TCE utilizou o entendimento da Súmula n.º 282 do TCU, que dispõe serem imprescritíveis as ações de ressarcimento movidas pelo Estado contra os agentes causadores de danos.
14.	Em relação ao tema da prescrição, em recentes pareceres exarados nos processos de controle externo, após a tese firmada pelo Supremo Tribunal Federal no RE n.º 636.886 (Tema 899 da repercussão geral) , esta representante do Ministério Público de Contas tem defendido que seja adotado o regime previsto na Lei n.º 9.873/1999 como solução adequada para regular a prescrição para a atuação do Tribunal, até que sobrevenha norma específica, tanto por observar os parâmetros que preponderam no conjunto de normas do direito público, como por ser, também, a norma que já vem sendo utilizada pelo STF para reger a limitação temporal ao poder sancionador do TCU. Outrossim, entende-se que deva ser aplicado o mesmo marco normativo para as pretensões punitiva e de ressarcimento do dano ao erário.
15.	Em pesquisa ao portal do STF, verifica-se que foi certificado o trânsito em julgado da decisão tomada no RE n.º 636.886 em 5/10/2021. Portanto, se já era possível o julgamento imediato de causas sobre o tema do precedente firmado, independentemente da publicação ou do trânsito em julgado do 'leading case', com a certidão mencionada acima o entendimento fixado pela Suprema Corte se consolida em definitivo.
16.	Cabe registrar que a prescrição e a decadência são matérias de ordem pública que podem ser arguidas em qualquer tempo e grau de jurisdição e, inclusive, ser reconhecidas de ofício pelo julgador, o que nos leva à convicção de que o novo entendimento veiculado pelo RE n.º 636.886 tem aplicação imediata a todos os processos em curso no TCU, independentemente da época da ocorrência dos fatos.
17.	A Lei n.º 9.873/1999 apresenta um prazo geral, de cinco anos (art. 1.º, caput) , e um prazo especial, previsto no art. 1.º, § 2.º, a saber: 'quando o fato objeto da ação punitiva da Administração também constituir crime, a prescrição reger-se-á pelo prazo previsto na lei penal'. Com relação a essa particular hipótese, registre-se o entendimento do STJ no sentido de que a pretensão punitiva da Administração Pública em relação a infração administrativa que também configura crime em tese somente se sujeita ao prazo prescricional criminal quando instaurada a respectiva ação penal (REsp 1116477/DF, Rel. Ministro TEORI ALBINO ZAVASCKI, PRIMEIRA TURMA, julgado em 16/08/2012, DJe 22/08/2012) . Como não há notícia nos autos sobre a instauração de ação penal que verse sobre os fatos objeto desta TCE, cumpre-nos adotar o prazo geral quinquenal para a análise da prescrição no caso concreto.
18.	No que toca ao termo inicial do prazo, deve ser considerada a data da prática da infração, nos termos do art. 1.º da Lei n.º 9.873/1999. Embora o débito destes autos se origine da reprovação pelo Ministério do Turismo da prestação de contas apresentada pelo proponente com atraso de quatro anos, justifica-se a adoção, como termo a quo do prazo prescricional, da data final prevista para a apresentação das contas dos recursos captados, 30/10/2015, por demarcar o momento a partir do qual a Administração Pública passou a reunir condições de agir para apurar os fatos e responsabilizações.
19.	Prevê a Lei n.º 9.873/1999 que a prescrição se interrompe 'pela notificação ou citação do indiciado ou acusado, inclusive por meio de edital' (art. 2.º, inciso I) . Aqui cumpre destacar que, nesse regime legal, a interrupção se dá pela notificação ou citação propriamente dita, e não pelo despacho que a ordena. A prescrição também se interrompe 'por qualquer ato inequívoco, que importe apuração do fato' (art. 2.º, inciso II) .
20.	Sob esses fundamentos, a partir das peças constantes dos autos, houve a interrupção da prescrição nas seguintes datas:
	- Em 9/2/2018, data de publicação no D.O.U. da portaria de reprovação da prestação de contas do projeto (peça 17) .
	- Em 26/2/2018, data de ciência, pelos responsáveis, dos Comunicados n.º 037/2018-CGARE/DEIPC/SEFIC/MinC e n.º 038/2018-CGARE/DEIPC/SEFIC/MinC (peças 20-23) .
	- Em 27/8/2018, data de ciência, pelos responsáveis, dos Ofícios n.º 228/2018-COTPA/CGARE/DFIND/SEFIC/MinC e n.º 229/2018-COTPA/CGARE/DFIND/SEFIC/MinC (peças 24-25, 27-28) .
	- Em 28/9/2018, data do Relatório do Tomador de Contas Especial (peça 46) .
	- Em 13/5/2019, data do Relatório de Auditoria da CGU (peça 47) .
	- Em 1/7/2019, data de autuação da presente TCE.
	- Em 6/8/2019, data da primeira instrução técnica da Secex-TCE (peças 54-56) .
	- Em 17/10/2019 e 18/10/2019, datas de ciência, pelos responsáveis, dos primeiros ofícios de citação encaminhados pelo TCU (peças 59-62) .
 	- Em 6/8/2020, data da segunda instrução técnica da Secex-TCE (peças 65-67) .
	- Em 13/8/2020, data do ofício de diligência encaminhada à Secretaria Especial da Cultura (peça 69) .
	- Em 25/2/2021, data da terceira instrução técnica da Secex-TCE (peças 78-80) .
	- Em 28/10/2021 e 4/11/2021, datas de ciência, pelos responsáveis, dos últimos ofícios de citação encaminhados pelo TCU (peças 85-88) .
	- Em 17/12/2021, data da quarta instrução técnica da Secex-TCE (peças 91-93) . 
21.	Pelo retrospecto acima, verifica-se que não restou caracterizado no caso concreto o decurso do prazo prescricional de cinco anos previsto no art. 1.º, caput, da Lei n.º 9.873/1999, ou do prazo trienal previsto no art. 1.º, § 1.º, da mesma norma.
22.	Pelo exposto, esta representante do Ministério Público de Contas manifesta-se de acordo com a proposta de encaminhamento da Secex-TCE constante da peça 91, para que as contas da Realise Assessoria de Projetos & Eventos Ltda. e da Senhora Elisângela Hellmann sejam julgadas irregulares, os responsáveis sejam condenados em débito solidário no valor total dos recursos captados, e lhes seja aplicada individualmente a multa do art. 57 da Lei n.º 8.443/1992, visto não ter ocorrido a prescrição das pretensões de ressarcimento e punitiva segundo o regime da Lei n.º 9.873/1999. Quanto ao Senhor Anderson Luiz Kangerski, reafirma-se a sua exclusão da relação processual."
É o Relatório.

não há

Procuradora-Geral Cristina Machado da Costa e Silva

TOMADA DE CONTAS ESPECIAL. RECURSOS CAPTADOS COM BASE NA LEI ROUANET. PROJETO DE APRESENTAÇÃO MUSICAL EM CASCAVEL/PR. REALIZAÇÃO DO EVENTO NÃO COMPROVADA. NÃO OCORRÊNCIA DA PRESCRIÇÃO DA PRETENSÃO PUNITIVA, SEGUNDO O CRITÉRIO ADOTADO POR MEIO DO ACÓRDÃO 1.441/2016-TCU-PLENÁRIO. RESSALVA DO ENTENDIMENTO PESSOAL DO RELATOR. CONTAS IRREGULARES. MULTA. COMUNICAÇÕES.

TOMADA DE CONTAS ESPECIAL (TCE)

Este processo trata de tomada de contas especial relativa aos recursos captados pela empresa Realise Assessoria de Projetos & Eventos Ltda., com base na Lei Rouanet (Lei 8.313/1991) , para a realização do projeto denominado "Primeiro Encontro de Orquestra de Viola Caipira - Cascavel-PR" (Pronac 11-3755) .
2. Embora estivesse autorizada a captação de R$ 829.125,00, foram obtidos pela referida empresa R$ 625.642,00, conforme recibos (peça 10) e extratos bancários (peça 30) . Ressalto que essa busca por recursos estava autorizada para ocorrer no período de 27/6/2011 a 30/9/2015, com prazo para execução de 31/7/2013 a 30/9/2015 e prestação de contas até 30/10/2015, tendo havido prorrogações nesses prazos. 
3. A instauração da TCE pelo então Ministério da Cultura (atual Secretaria Especial da Cultura do Ministério do Turismo) foi motivada pela omissão no dever de prestar contas. Quando já havia sido instaurado o processo no TCU, a Realise apresentou, em 10/4/2019, elementos na tentativa de comprovar a aplicação regular dos recursos.
4. Após a empresa e sua dirigente à época dos fatos, Elisângela Hellmann, terem sido citadas inicialmente por este Tribunal em razão da omissão na prestação das contas, nova citação ocorreu pela não demonstração do emprego adequado dos valores federais. Anoto que outro dirigente da empresa, Anderson Luiz Kangerski, falecido em 10/4/2017, não chegou a ser citado e não deve compor a relação processual, pois não mais integrava o corpo societário quando os recursos foram captados. 
5. Efetuada a análise dos argumentos de defesa apresentados, a SecexTCE, com a anuência do Ministério Público, propõe julgar irregulares as contas das responsáveis, com a imputação do débito apurado e a aplicação de multa.
6. Concordo com as propostas coincidentes dos pareceres precedentes. Acrescento as análises realizadas aos fundamentos que passo a apresentar, sem prejuízo de expor algumas ressalvas com relação à prescrição.
7. Quanto à empresa Realise, não respondeu à mais recente citação, que teve como base a não demonstração do correto emprego dos valores. Dessa forma, deve ser considerada revel, devendo o processo prosseguir com os elementos nele presentes, conforme o art. 12, § 3º, da Lei 8.443/1992.
8. A seguir, apresento a síntese dos argumentos de defesa da responsável Elisângela Hellmann seguidos do breve resumo da análise da SecexTCE (trechos grifados) : 
a) em obediência à Súmula Vinculante 3 do STF e à Lei 9.784/1999, deveriam ter sido garantidos o contraditório e ampla defesa à responsável logo após a instauração da TCE: a jurisprudência do TCU é no sentido que não há prejuízo à parte quando não há abertura de contraditório da fase interna da TCE, desde que ocorra o devido chamamento após instauração de processo por este Tribunal; além disso, foi relativamente curto o período entre a prestação das contas, em 10/4/2019, e a citação em 28/10/2021;
b)  a citação foi irregular, pois não recebida pessoalmente, e a citação por edital somente deve ocorrer nos casos previstos no art. 256 do CPC: as normas que regem as comunicações por esta Corte de Contas (bem como sua jurisprudência) estabelecem serem válidas as citações entregues nos endereços obtidos nos sistemas oficiais disponíveis (no caso, foi na Base da Receita Federal) , dispensando que o aviso de recebimento seja assinado pelo próprio destinatário; além disso, a citação da responsável não foi feita por edital;
c)  o projeto foi integralmente realizado, ainda que haja alguma questão formal que não invalida os procedimentos ou torna a responsável desonesta ou desleal, pois não houve benefício indevido ou dano ao erário: não há provas documentais da realização do projeto cultural, que previa evento de encontro de orquestra de viola caipira (peça 1, p. 1) ; há, nas contas, apenas folder de outro evento musical, indicando a apresentação dos artistas Munhoz e Mariano, Sorriso Maroto, Patati Patatá, Marcos Paulo e Marcelo e Fernando e Sorocaba.
d)  "as investigações foram concebidas unicamente em razão de não prestação de contas, ou seja, sem qualquer evidência concreta", o prazo nunca foi descumprido, pois a empresa nunca se esquivou de apresentar as contas, não havendo lastro probatório algum para o julgamento pela irregularidade, sendo necessária a concessão de novo prazo para a apresentação das contas: "o débito e as irregularidades que permanecem neste processo não são relativos à omissão no dever de prestar contas, mas sim à não comprovação do cumprimento do objeto pactuado";
e)  a empresa, que tem histórico irretocável, não agiu de má-fé e não desviou o valor arrecadado, devendo haver proporcionalidade e razoabilidade na penalidade imposta: a devolução do valor repassado não é penalidade, mas uma obrigação dos que receberam valores públicos, mas não os destinaram para o fim previsto; a multa a ser aplicada é baseada no art. 57 da Lei 8.443/1992, não havendo desproporcionalidade na sua imposição.
9. De fato, tem razão a unidade técnica ao afirmar que não houve a demonstração da realização do projeto, que previa dez apresentações gratuitas de orquestra de viola caipira durante cinco dias de evento e foi assim descrito no resumo da proposta apresentada ao então Ministério da Cultura (peça 1, p. 1) :
"O projeto consiste na realização do primeiro encontro de orquestra de viola caipira com apresentações em Cascavel-PR, com o objetivo de valorizar a música instrumental, música caipira através de instrumentos e sinfonia instrumental. A importância deste evento aponta que, além da tradicionalidade, a juventude que vem buscando nos bastidores da Tradição alguns ícones de identificação cultural, encontrando no universo da viola caipira as nossas sementes originais".
10. Percebo que as informações fornecidas pela Secretaria Especial de Cultura (Nota Técnica 33/2020/COAOB/CGARE/DFIND/SEFIC/SECULT, peça 75, p. 13-16) dão conta de que o relatório de cumprimento do objeto não está fundamentado em comprovações da sua realização, tais como "registros fotográficos ou videográficos, clipping de imprensa, declarações de beneficiários, ou outras evidências". Além disso, o único elemento que indica qual teria sido o evento realizado é um folder que se refere à "33ª Expove Internacional", que foi realizado de 9 a 18/11/2012 em Cascavel-PR, com a apresentação de artistas populares renomados, como Fernando e Sorocaba, Sorriso Maroto e Patati Patatá. Por certo, esses shows destoam do originalmente previsto.
11. Cabe destacar que, nessa mesma nota e ao contrário do que afirma a responsável, o ministério relata que notificou a Realise, em 3/2/2017, a respeito da não prestação das contas, cujo prazo de entrega havia encerrado em 30/10/2015. Também afirma ter informado a empresa, por meio dos Comunicados 37 e 38/2017-CGARE/DFIND/SEFIC/MinC, sobre a abertura de prazo recursal ou a possibilidade de requerer o parcelamento do débito.
12. Com relação ao Parecer Financeiro 68/2020/CAFIF/CGPCONT/SGFT/GSE (peça 75, p. 59) , diante da não comprovação da realização do evento de música instrumental previsto no projeto, torna-se irrelevante a existência de relações de pagamentos, faturas e notas fiscais. A rigor, esses documentos demonstram a realização de despesas que, conforme as informações dos autos, não estão relacionadas com o objeto em que os valores deveria ter sido aplicados.
13. No tocante à prescrição da pretensão punitiva, este Tribunal continua aplicando o entendimento fixado no Acórdão 1441/2016-TCU-Plenário, redator Ministro Walton Alencar Rodrigues, no sentido de que se subordina ao prazo geral de prescrição indicado no art. 205 do Código Civil, a contar da data do fato, com uma única causa interruptiva, que é a citação ou audiência.
14. Quanto à prescrição da pretensão ressarcitória, esta Corte de Contas continua aplicando o entendimento fixado no Acórdão 2709/2008-TCU-Plenário, da relatoria do Ministro Benjamin Zymler, que se alinhou ao entendimento em vigor no Supremo Tribunal Federal (STF) naquela época, fixado no julgamento do Mandado de Segurança 26.210, da relatoria do Ministro Ricardo Lewandowski, julgado em 04.09.2008, no sentido de que a pretensão de ressarcimento ao erário era imprescritível.
15. Contudo, nenhum dos dois entendimentos é aplicado pelo STF.
16. A partir do julgamento do Mandado de Segurança 32.201, relator Ministro Roberto Barroso, em 21/3/2017, o STF passou a aplicar as regras da Lei 9.873/1999 como parâmetro para reger a prescrição da pretensão punitiva no âmbito desta Corte de Contas, cujo prazo é de 5 anos, a contar da data do fato.
17. Mais recentemente, em julgamento concluído em 11/11/2021, o STF apreciou a ADI 5509, relator Ministro Edson Fachin, na qual, sintetizou, nos termos do voto do relator, "a orientação aplicável para a fixação e a contagem dos prazos prescricionais das ações de competência do Tribunal de Contas". 
18. Assim, em resumo, o STF, com fundamento na aplicação combinada da Lei 9.873/1999 com a Lei 8.443/1992 (Lei Orgânica do TCU) e com o entendimento adotado pela Suprema Corte no Recurso Extraordinário 636.553, fixou o prazo de prescrição relativo aos processos dos Tribunais de Contas em cinco anos, a contar do vencimento do prazo para prestar contas ou, não havendo o dever de prestar contas, a partir da ciência do fato ilícito pelo TCU. Ou seja, trata-se de entendimento que se aplica tanto à prescrição da pretensão ressarcitória quanto à prescrição da pretensão punitiva.
19. Por essa razão, tenho entendimento idêntico ao que foi sustentado pelo Ministro Raimundo Carreiro no voto complementar que submeteu à apreciação desta Corte na Sessão Plenária de 1/12/2022, nos autos do TC-Processo 000.006/2017-3, no qual, após apresentar a evolução da jurisprudência do STF sobre o assunto, Sua Excelência propôs que o entendimento fixado pelo STF na citada ADI 5509 fosse aplicado, de imediato, aos processos em tramitação no TCU.
20. No entanto, na Sessão Plenária de 9/3/2022, quando da retomada do julgamento do aludido processo, em virtude de pedido de vista de vários ministros, foi prolatado o Acórdão 459/2022-TCU-Plenário, redator Ministro Walton Alencar Rodrigues, no qual esta Corte entendeu por bem não apreciar o mérito da questão naquela oportunidade. Na mesma assentada, decidiu expedir comando à Segecex para a formação de grupo técnico de trabalho para que apresente projeto de ato normativo disciplinando "o tema da prescrição da pretensão ressarcitória e da prescrição da pretensão punitiva no âmbito do controle externo, tendo por base jurisprudência predominante do Supremo Tribunal Federal, adequando-a às especificidades das diversas formas de atuação do Tribunal de Contas da União".
21. Registro que não proferi voto no julgamento que aprovou o citado Acórdão 459/2022-TCU-Plenário, tendo em vista que meu antecessor no cargo de Ministro desta Corte de Contas, o Ministro Raimundo Carreiro, já havia votado, na condição de relator do aludido processo.
22. Por consequência, este Tribunal de Contas continua a aplicar o prazo de 10 anos, a contar da data do fato, para a prescrição da pretensão punitiva, conforme decidido no citado Acórdão 1441/2016-TCU-Plenário, e a imprescritibilidade no tocante à pretensão de ressarcimento ao erário, nos termos decididos no Acórdão 2709/2008-TCU-Plenário, ratificado pelo recente Acórdão 459/2022-TCU-Plenário.
23. Feitas essas considerações, concluo que, no caso concreto, não houve prescrição da pretensão punitiva, pois as contas foram prestadas em 10/4/2019 e o ato que ordenou a citação foi expedido em 6/8/2019, muito antes do transcurso do decênio.
24. Diante do exposto, a Realise Assessoria de Projetos & Eventos Ltda. deve ser considerada revel, as alegações de defesa da sua então dirigente, Elisangela Hellmann, devem ser rejeitadas e ambas devem ter suas contas julgadas irregulares, com a imputação solidária do débito apurado e a aplicação individual da multa prevista no art. 57 da Lei 8.443/1992, para a qual proponho o valor de R$ 40.000,00.
Assim, voto para que seja adotado o acórdão que ora submeto ao Colegiado.
TCU, Sala das Sessões, em 24 de maio de 2022.
ANTONIO ANASTASIA 
Relator